---
title: "Poikkeavat havainnot"
---

Aineistosta voidaan poistaa outliereita eli poikkeavia havaintoja tietyillä kriteereillä. Yksi niistä on MAD-arvo eli Median Absolute Deviation eli mediaanin absoluuttinen poikkeama.

<br> <br>

## MAD-arvo

MAD arvon laskukaava

-   1\. Määritetään aineiston mediaani

-   2\. Lasketaan jokaisen havaintoarvon poikkeama mediaanista itseisarvona

-   3\. Määritetään poikkeamien mediaani

    -   Poikkeamien mediaani on MAD-arvo

<br> <br>

Esim. Aineiston (2, 5, 7, 9, 14, 24, 250) MAD arvo lasketaan näin -\>

-   Mediaani on 9

-   lasketaan jokaisen arvon poikkeama mediaanista

    ```{r}
    abs(c(2, 5, 7, 9, 14, 24, 250) - 9) 
    ```

    <br>

-   Määritetään poikkeamien mediaani

```{r}
sort(c(7   ,4   ,2   ,0   ,5  ,15 ,241)) 
```

-   Poikkeamien mediaani eli MAD arvo on 5

    <br>

-   Tyypillisesti mad-arvo kerrotaan vielä vakiolla 1,4826

    -   Eli lopullinen MAD-arvo on MAD \* 1,4826

        <br><br><br>

### MAD-arvon laskeminen R:ssä

<br>

-   R-kielessä komento mad(x) antaa oletuksena tulokseksi:

    -   MAD×1.4826

-   Tämä johtuu siitä, että normaalijakaumassa tämä kerroin saa MAD-arvon vastaamaan täsmälleen perinteistä keskihajontaa. Se tekee tuloksista vertailukelpoisia. Jos haluat "puhtaan" MAD-arvon ilman tätä kerrointa, R-koodi on:mad(x, constant = 1)

<!-- -->

-   Lasketaan mad() funktiolla

```{r}
#| eval: false 
mad()
```

@Rdocumentation

<br><br><br>

## Poikkeavien havaintojen poistaminen

Alla on skripti, joka poistaa havainnosta outlierit ja piirtää histogrammin siivotusta aineistosta. Lisäksi skriptistä luodaan funktio, jolla voi tehdä saman siivouksen mille vain aineistolle.

-   Poistokriteerinä käytetään MAD-arvoa, oletuksena 3 \* MAD

    -   käytetty R:n mad() funktiota eli vakiokerroin 1,4826 sisältyy suoraan laskuun

    -   Funktiossa plot_histogram_without_outliers() neljä argumenttia

        -   data —\> aineisto, jota outlierit poistetaan ja histogrammi piirretään

        -   kynnyskerroin —\> kerroin, jolla MAD-arvo kerrotaan, oletuksena 3

        -   leveys —\> määrittää histogrammin palkkien leveyden, oletuksena, 1

        -   palkinvari —\> määrittää histogrammin palkkien värin, oletuksena sininen

```{r}
#| code-fold: true
#| code-summary: "Näytä koodi"


# outliereiden poistaminen ja funktion luominen 
  # skripti laskee mediaanin ja MAD arvon 
    # sitten se asettaa kynnyasrvoksi 3 * MAD arvon 
     # sitten luodaan muuttuja, johon tulee vain arvot, jotka ovat yhtäsuuria tai 
      # pienempiä kuin kynnysarvo 
        # sen jälkeen se piirtää histogrammin arvoista 
          # luodaan skriptistä funktio lisäämällä alkuun function() funktio 
library(ggplot2)

# luodaan esimerkkidata 
set.seed(123)
data <- rnorm(100)



#määritellään funktio

plot_histogram_without_outliers <- function(data, kynnyskerroin = 3, leveys = 1, palkinvari = "blue"){
 
# lasketaan MAD ja mediaani 
  
mad_value <- mad(data) 
median_value <- median(data)

#Poistetaan poikkeavat havainnot 
threshold <- kynnyskerroin * mad_value
filtered_data <- data[abs(data - median_value) <= threshold]
    #       abs --> muuttaa itseisarvoksi 
    #       (data - median_value) --> jokaisesta datan arvosta vähennetään mediaani 
      #                             eli nähdään kuinka paljon arvo eroaa mediaanista 
        #     verrataan jokaisen arvon poikkemia thresholdiin eli 3 * mad arvoon 
          # eli indeksoinnilla valitaan mukaan arvot, joiden poikkeama mediaanista on 
            # pienempi tai yhtä suuri kuin 

# piirretään histogrammi 
ggplot(data.frame(x = filtered_data), aes(x)) + 
  geom_histogram(binwidth = leveys , fill = palkinvari, color = "black") + 
  labs(title = "Histogrammi ilman poikkeavia havaintoja", 
       x = "Arvo", 
       y = "Frekvenssi")
}


plot_histogram_without_outliers(data, 3 , 0.5, "orange")

```
