---
title: "apply, quantile ja aggregate funktiot"
---

## Apply, quantile & aggregate

Ensiksi luotiin datafreimi data.frame() funktiolla

```{r}
data <- data.frame(
  Group = as.factor(rep(c("GroupA","GroupB","GroupC"),10, each=10)), 
  Age = as.numeric(sample(18:65, 300, replace=TRUE)),
  WM =  as.numeric(sample(1:100, 300, replace=TRUE))
)

aggregate(Age ~ Group, data = data, FUN = mean)
quantile(data$WM, probs = seq(0, 1, 0.9))
apply(data[,2:3], 2, mean) 
```

Aggregate funktiossa ensiksi valitaan numeerinen freimi datasetistä, josta keskiarvo (tai jokin muu) lasketaan, sitten \~ merkin jälkeen \# ryhmittelevä tekijä, eli se minkä mukaan data jaotellaan. \# data = kohtaan datasetti, \# FUN = kohtaan käytettävä funktio, jota käytetään.

Quantile fuktiolla saadaan laskettua kvantiili. Quantile funktiossa ensiksi valitaan data, josta kvantiili otetaan. Kohtaan seq( , ,kolmanteen väliin kvantiili, joka halutaan)

Apply funktiolla voidaan käyttää haluttua funktiota datasetin valittuihin riveihin tai sarakkeisiin. Apply funktiossa ensiksi datasetti, \[hakasulkeissa\] voidaan indeksien avulla määritellä \# mitkä rivit tai sarakkeet datasta otetaan käyttöön. Menee aina näin: \[rivit, sarakkeet\] Nyt valittiin \[2:3\] komennolla 2. ja 3. sarake datasta Ekan pilkun jälkeen laitetaan 1 tai 2. Jos laitetaan 1, niin silloin jaotellaan data rivien mukaan. Jos taas 2, niin se jaotellaan sarakkeiden mukaan.

### Teoriaa kvantiileista

Kvantiilit / persentiilit

-   x-Kvantiili kuvaa sitä pistettä jonka alle jää x prosenttiosuus ja ylle y prosenttiosuus havainnoista (y= 100%-x)

    -   esim. mediaanin (50-persentiili) alle jää 50 % havainnoista ja ylle 50%

    -   tai 90-persentiilin alle 90% ja ylle 10%

    -   Esim.

        -   Manuaalisesti saadaan haettua siten, että asetetaan luvut suuruusjärjestykseen ja etsitään oikea kohta. Esim 7 luvun sarjassa (1,2,3,4,5,6,7) mediaani on 4. Yläpuolelle jää 3 lukua ja alapuolelle 3.

        -   90.-persentiili sarjassa (1,2,3,4,5,6,7) asettuu lukujen 6 ja 7 välille. Kun luku ei osu suoraan kohdalle täytyy se interpoloida.

    -   kvantiili kuvaa siis alueiden rajalla olevaa pistettä

-   R-kielellä kvantiilin saa etsittyä quantile() funktiolla

```{r}
quantile(c(1,2,3,4,5,6,7), probs = seq(0, 1, 0.5), na.rm = FALSE,
         names = TRUE)


```

```{r}
#| eval: false
    quantile(x, prob = seq(0, 1, 0.5), na.rm = FALSE, 
  names = TRUE, type = 7)

```

-   x = data/vektori, josta kvantiili otetaan

-   probs = seq(0, 1, 0.25) –\> ekat kaksi numeroa pidetään aina 0 ja ykkösenä. Määrittää sekvenssin rajat. Viimeinen luku määrittää miten sekvenssi jaetaan

    -   toisin sanottonu 0,25 kohtaan laitetaan haluttu kvantiili

        -   0,25 niin tulee persentiilit 25% välein

        -   0,90 tulee 90-persentiili ja 0,5 mediaani

-   na.rm = FALSE, saa tarvittaessa puuttuvat arvot jätettyä huomiotta. Tällöin merkattava TRUE, jolloin poistaa puuttuvat arvot.

-   names = TRUE, näyttää prosentit

-   type =, valitaan tyyppi, toimii ilmankin.

seq()

```{r}
seq(0,10,3)

#sekvenssi, 1. numero kertoo alkupisteen, toinen loppupisteen ja 3. numero
#   sen millä välein sekvenssi jatkuu eli numerot lisätään. 
```

```{r}
rep(1:4,times =3)

#Repeat a vector ; 1. mitä toistetaan, 2. montako kertaa voi kirjoittaa times =, tai pelkästään numeron toimii molemmilla 


rep(1:3, each=5)

#Repeat elements of a vector: 1. mitä toistetaan 2. each =, komennolla toistetaan jokainen elementti haluttu määrä kertoja 

```

list()

```{r}
l <- list(x = 1:5, y = c('a', 'b'), z = rep(1:4,times =3))
l
```

list() funktio tekee annetuista syötteistä listat. Voivat olla erilaisia ja eri mittaisia.

```{r}
my_list <- list(a = 1, b = 2, c = 3)
my_list$d <- 4
my_list
```

Lisätään listaan uusi alkio @viljamin tyyli

```{r}
lista <- list(x = 1:5, y = 6:10)
lista <- c(lista, list(z = 50:55))
lista
```

Toinen mahdollinen tyyli lisätä alkio listaan.

### Pylväsdiagrammin piirtäminen

```{r}
heights_var <- c(150, 160, 170, 180, 190)
barplot(heights_var)
```

### Dataframen tallentaminen .csv muotoon

```{r}
df <- data.frame(name = c("John", "Jane", "Doe"), age = c(23, 25, 28))
write.csv(df, "new_data.csv")
```

-   write.csv() komennolla: ekaan väliin tallennettava data, tokaan väliin luotavan tiedoston nimi

-   write.csv() luomassa tiedostossa piste (.) toimii desimaalien erottajana ja pilkku (,) sarakkeiden erottelijana.

-   write.csv2() käyttää suomalaistyyliin pilkkua (,) desimaalierottelijana ja puolipistettä (;) sarakkeiden erottelijana

    -   voi olla hyödyllinen, kun halutaan viedä suomenkieliseen exceliin.

    -   tosin excel kysyy csv. tiedostoa tuotaessa, että millä se erotellaan
