---
title: "Luento2 ja datansyöttötehtävä"
---

## Luento 2

kysy havaintojen lukumäärä

```{r}
#| eval: false
nObs <- readline(prompt = "Anna havaintojen lukumäärä: ")
```

muodosta tyhjä vektori havaintojen arvojen tallentamista varten

```{r}
#| eval: false
MyVar <- numeric(nObs)
```

tee loop, jossa kysytään jokaisen havainnon arvo

```{r}
#| eval: false
for (i in 1:nObs) { MyVar[i] <- readline(prompt = paste('Anna havainnon', i, 'arvo: ')) }
```

talleta arvot datakehikkoon

```{r}
#| eval: false
data3 <- data.frame(Kurssipisteet = MyVar)

```

tulosta konsoliin

```{r}
#| eval: false
print(data3)
```

## **2. osan datansyöttötehtävä**

Tehtävänanto:

Tee ohjelma, jolla voit syöttää muuttujalle arvot. Eli ohjelma ensin kysyy käyttäjältä kuinka monta havaintoa talletetaan ja sitten ohjelma kysyy jokaisen havainnon arvon. Ja nämä talletetaan data.frame:en. lopuksi skripti tulostaa datan. palauta R-skripti

Lisähaasteena voit tehdä niin, että ohjelma kysyy kuinka monta muuttujaa talletetaan, ja muuttujien nimet, ja sitten vuorotellen kaikille muuttujille havaintojen arvot. 

Tarpeellisia funktiota voi olla: readline() , esim: readline(prompt = "Anna havaintojen määrä: ") data.frame() , uuden data-kehikon luominen paste() , muuttujien yhdistäminen, esim. paste("Anna havainnon", i, "arvo: ") for-loop, esim. 

for (i in 1:num_obs) {\
  ....\
} names(data) , data-kehikon muuttujien nimet print()

Ratkaisu:

```{r}
#| eval: false

#kysy havaintojen lukumäärä 
nObs <-as.numeric(readline(prompt = "Anna havaintojen lukumäärä: "))

#kysy muuttujien lukumäärä 

MuutLkm <- as.numeric(readline(prompt = "Anna muuttujien lukumäärä: "))

#muuttujien nimet 

MuutNimet <- character(MuutLkm)

for (i in 1:MuutLkm){
  
  MuutNimet[i] <- readline( prompt = paste('Anna muuttujan',i, 'nimi: '))
  }

#luodaan datafreimi

datafreimi <- data.frame(matrix(nrow = nObs, ncol = MuutLkm,))
colnames(datafreimi) <- MuutNimet

#lisätään havaintoarvot datafremiin muuttuja kerrallaan

for (i in 1:MuutLkm){ 
  for (j in 1:nObs){
    datafreimi[j,i] <- readline(prompt = paste("anna muuttujan", MuutNimet[i], "havainnon", j, "arvo: "))  
    
  }
  
}

print(datafreimi)
```

## Funktiot: readline(), paste(), data.frame(), for loop(){}, as.numeric(), numeric(), character(), matrix()

```{r}
#| eval: false
nObs <- as.numeric(readline(prompt = "Anna havaintojen lukumäärä: "))
```

readline()

-   R-kielen komento, jonka avulla ohjelma pysähtyy ja odottaa, että käyttäjä kirjoittaa jotain näppäimistöllä konsoliin.

-   Kun R kohtaa readline()-komennon, se ei jatka koodin suorittamista ennen kuin painat Enter. Kaikki, mitä kirjoitat ennen Enteriä, tallennetaan muuttujaan.

-   Tärkeää muistaa: Se palauttaa aina tekstiä

    -   Tämä on yleisin virhe readline()-funktion kanssa. Vaikka kirjoittaisit numeron (esim. 25), R tallentaa sen tekstinä ("25"), ei lukuna.

    -   Jos haluat käyttää syötettä laskutoimituksissa, sinun täytyy muuttaa se numeroksi as.numeric()-funktiolla:

prompt =

-   On tärkeää huomata, että R-kielessä prompt ei ole itsenäinen "komento" samalla tavalla kuin vaikkapa print(), vaan se on **argumentti** (eli lisäasetus), jota käytetään muiden funktioiden sisällä.

-   Yleisimmin esiintyy readline()-funktion yhteydessä.

-   Prompt tarkoittaa suomeksi **kehotetta**. Sen tehtävä on kertoa käyttäjälle, mitä hänen odotetaan tekevän. Se tulostaa tekstin konsoliin ja jättää kursorin odottamaan käyttäjän kirjoitusta.

    Ilman prompt-asetusta tietokone vain pysähtyisi odottamaan syötettä, ja käyttäjä olisi ihmeissään, miksi mitään ei tapahdu.

as.numeric()

-   muuttaa syötteen tekstista numeeriseksi

-   tämän myötä esimerkiksi laskutoimitukset onnistuvat

```{r}
numeric(5)
```

numeric()

-   Luo tyhjän numeerisen vektorin, jonka voi täyttää

-   Sulkuihin voi määritellä montako paikkaa vektoriin tulee

    -   esim. numeric(5) luo vektorin, jossa 5 nollaa eli 5 tyhjää paikkaa täytettäväksi
    -   voi laittaa myös muuttujan sulkeisiin, jolloin paikkoja tulee muuttujan arvon verran

```{r}
character(6)
```

character()

-   Luo tyhjän tekstipohjaisen "vektorin" / listan, jossa ennalta määritelty määrä paikkoja

-   esim character(6) vektorissa 6 paikkaa

-   Sulkuihin voi laittaa myös muuttujan, jolloin paikkojen lukumäärä tulee muuttujan arvon mukaan esim. character(Muuttuja)

```{r}
#| eval: false
datafreimi <- data.frame(matrix(nrow = nObs, ncol = MuutLkm,))
colnames(datafreimi) <- MuutNimet
```

data.frame()

-   luo dataframen

-   **Sarakkeiden määrä** määräytyy siitä, kuinka monta vektoria annat syötteeksi.

<!-- -->

-   **Rivien määrä** määräytyy annettujen vektorien pituudesta.

```{r}
 data.frame(Eka = c(3,4,5,2),
            Toka = seq(2,8,2), 
            Kolmas = c("Matti", "Jesse", "Katja", "Joni")
            )
 
```

-   Yllä olevaan frameen laitettiin kolme vektoria, jotka kaikki olivat pituudeltaan 4 alkiota, joten syntyi kolmen sarakkeen ja neljän rivin datafreimi.

-   Sarakkeet pystyy nimeämään luomisvaiheessa (Eka, Toka, Kolmas) tai myöhemmin colnames() funktiolla

```{r}
df <- data.frame(matrix(nrow = 5, ncol = 5))
colnames(df) <- c("Ikä", "Pituus", "Paino", "Ekstroversio", "Avoimuus")
df
```

-   Halutessaan dataframeen voi valmiiksi määrittää pohjalle tietyn määrän rivejä ja sarakkeita matrix() funktion avulla

<!-- -->

-   matrix(nrow = 5, ncol = 5)

    -   nrow ja ncol määrittävät rivien ja sarakkeiden lukumäärän

-   colnames() funktiolla saa sarakkeiden nimet määritettyä

-   c() komento yhdistää sisällön yhdeksi vektoriksi

paste()

```{r}
#| eval: false
print(paste("Hei,", nimi)
```
