---
title: "Osa 3. alkutehtävät"
---

Tehtävänanto: Kirjoita R-skripti, joka kysyy numeroa ja kertoo onko numero positiinen vai negatiivinen.

```{r}
#| eval: false
Num <- as.numeric(readline(prompt = "Syötä numero: "))

if (Num == 0){ print("Nolla") } else {

if (Num > 0){
  print("positiivinen")
} else {
  print("negatiivinen")
} 

}
```

Tehtävänanto: Kirjoita R-skripti, joka kysyy kurssin arvosanaa (0-100) #ja kertoo onko kurssin suoritus hyväksytty vain hylätty. #Opiskelijan pitää saada vähintään 50 pistettä.

```{r}
#| eval: false
Num <- as.numeric(readline(prompt = "Syötä kurssin arvosana 0-100: "))

if (Num < 50){ print("Hylätty") }else { print("Hyväksytty") }


```

Tehtävänanto: Kirjoita R-skripti, joka kysyy numeroa ja kertoo onko numero parillinen vai pariton.

```{r}
#| eval: false
Num <- as.numeric(readline(prompt = "Syötä numero: "))

if (Num %% 2 ==0){ print("Parillinen") } else { print("Pariton") }
```

#parillisuus saadaan tsekattua jakojäännöksellä, jos 2 jaettaessa nolla -\> parillinen \# jakojäännös lasketaan %% operaattorilla

10 %% 2 10 %% 3 11 %% 2

#esim. 10/2 jakojäännös on 0 ; 10/3 jakojäännös 1 ; 11 / 2 jakojäännös 1

Tehtävänanto: Kirjoita for-silmukka, joka tulostaa numerot 1-10.

```{r}
for (i in 1:10){ print(i) }
```

Tehtävänanto: Kirjoita for-silmukka, joka tulostaa lukujen 1:10 neliön.

```{r}
for (i in 1:10){ print(i * i ) }

for (i in 1:10){ print(i^2 ) }

for (i in 1:10){ print(i**2 ) }


```

Kolme eri tapaa

Tehtävänanto: Kirjoita for-silmukka, joka laskee lukujen 1:100 summan.

```{r}
summa <- 0

for (i in 1:100){ summa <- summa + i } 
print(summa)
```
