---
title: "Datasetin luominen"
---

## rnorm() 

```{r}
#| eval: false 
rnorm(n, mean, sd) 
```

-   luo normaalijakaumaa noudattavan vektorin, jossa

    -   n —\> lukumäärä

    -   mean —\> keskiarvo (oletuksena 0)

    -   sd —\> keskihajonta (oletuksena 1)

-   Esim. alla luodaan normaalijakaumaa noudattava 10 alkion vektori, jonka keskiarvo on 6 ja keskihajonta 2.

```{r}
rnorm(10, 6, 2) 
```

Tarkistetaan, että keskiarvo ja keskihajonta pitävät paikkansa.

```{r}
vekt10 <- rnorm(10,6,2) 
vekt100 <- rnorm(100,6,2) 
vekt1000 <- rnorm(1000,6,2) 

m1 <- mean(vekt10) 
sd1 <- sd(vekt10) 
m2 <- mean(vekt100) 
sd2 <- sd(vekt100) 
m3 <- mean(vekt1000) 
sd3 <- sd(vekt1000) 
RivNimet <- c("Keskiarvo", "Keskihajonta")

data.frame(N10 = c(m1,sd1), N100 = c(m2,sd2), N1000 = c(m3, sd3), row.names = RivNimet)



```

Isommalla n:llä näyttäisi osuvan vielä tarkemmin kohdalleen.

## Data framen luominen 

```{r}
R1 <- rnorm(5,0)
R2 <- rnorm(5,1)

data <- data.frame(arvo = c(R1,R2), ryhmä = rep(c(1,2), each=5))
data
```

data.frame(sarake1, sarake2, sarake3, ...)

-   Eli sulkuihin erotellaan pilkuilla eri sarakkeisiin menevä data

-   sarakkeet pystyy nimeämään laittamalla arvojen eteen nimen ja = (esim. arvo=R1)

-   esimerkissä käytetty c() eli combine funktiota, joka yhdistää kahdesta vektorista yhden

    -   c() funktiolla saa siis yhdistettyä useamman vektorin yhden sarakkeen alle

-   row.names= argumentilla saa rivit nimettyä

    -   täytyy viitata vektoriin esim. ylemmässä keskiarvo ja keskihajonta tehtävässä luotiin kirjainvektori RivNimet, johon sitten viitattiin

        -   RivNimet \<- c("Keskiarvo" , "Keskihajonta")

## Satunnaistaminen tai satunnaisnumero sample() funktiolla 

```{r}
#| eval: false 
sample(x, size, replace = FALSE, prob = NULL) 

```

-   x -\> datajoukko, josta numerot vedetään

    -   esim. 1:10, generoi numeroita väliltä 1-10

    -   voi myös viitata muuttujaan

-   size -\> montako numeroa otetaan

    -   esim 1 palauttaa yhden lukuarvon ja 2 2 lukuarvoa jne

-   replace = FALSE -\> palautetaanko jo nostetut arvot koriin, jolloin niitä voidaan käyttää uudelleen vai käytetäänko jokaista arvoa maksimissaan kerran

    -   oletuksena FALSE eli arvoja käytetään vain kerran

        -   esim. permutaatiotestissä joka arvoa käyteetään vain kerran

    -   jos vaihtaa TRUE niin arvoja voidaan käyttää useampaan otteeseen

        -   bootstrap menetelmässä arvoja puolestaan käytetään useampaan otteeseseen

## Uuden kansion luominen dir.create() 

```{r}
#| eval: false 
dir.create("uusi_kansio") 
```

-   Luo uuden kansion työskentelykansioon

    -   työskentelykansion voi aina tarkistaa getwd() funktiolla

```{r}
#| eval: false
dir.create("kurssi/viikko1", recursive = TRUE)
```

-   recursive = TRUE -\> mahdollistaa yhdellä kerralla kansion ja alikansion luomisen

    -   esimerkissä luo kansion kurssi ja siihen alikansion viikko1 kansion

Hyvä muistaa

-   Ei ylikirjoita olemassaolevien kansioiden päälle, vaan antaa varoituksen

-   varmista, että nojaviivat ovat eteenpäin, jos ei toimi

    -   vain yksi kenoviiva kansioiden välille

## Kansion luominen if-lauseen kanssa 

```{r}

#| eval: false 
uusi_paakansio <- "Koulutehtava"

if (!dir.exists(uusi_paakansio)) {
  dir.create(uusi_paakansio)
}

```

-   Kansio voi olla järkevää luoda if lausekkeen kanssa koska

    -   se yrittää luoda kansion, vain jos sen nimistä kansiota ei vielä ole olemassa

    -   Eli sen jälkeen, kun kansio on jo luotu, niin seuraavilla ajokerroilla ei yritetä turhaan luoda sitä uudestaan

        -   olemassa olevalle kansiolle ei käy mitään uusilla ajokerroilla, vaikka sitä pyrittäisiin luomaan uudestaan, mutta se antaa virheilmoituksen/varoituksen konsoliin, joka tekee siitä sekavamman

-   ! \<- merkki tarkoittaa loogista ei operaattoria

    -   eli if lauseen ehto menee: jos uusi_paakansio nimistä kansiota ei ole olemassa niin tee seuraava asia

        -   luo uusi kansio dir.create() funktiolla

    -   ilman ! merkkiä ehto menisi siis: jos uusi_paakansio on olemassa niin tee seuraava asia

## Tiedosto ja kansiopolun muuttaminen file.rename() 

```{r}
#| eval: false 

file.rename(from, to) 

```

-   file.rename() funktiossa

    -   from kohtaan alkuperäinen siirrettävän kansion nimi

    -   to kohtaan uuden yläkansion nimi / siirrettävän kansion nimi

```{r}
#| eval: false 
dir.create("kurssi/viikko1", recursive = TRUE)
dir.create("Salatut_elamat")

file.rename("kurssi","Salatut_elamat/kurssi")
```

Esim.

-   Luotiin kansio kurssi ja sen alakansio viikko1

-   Lisäksi luotiin kansio Salatut_elamat

-   file.rename() funktiolla saadaan siirrettyä kurssi kansio Salatut_elamat kansion alle

    -   koko "kurssi" kansio siirtyy eli sen alla oleva viikko1 siirtyy samalla

## Tiedostopolun kirjoittaminen file.path() funktiolla 

```{r}
#| eval: false 

file.path("tietokone", "käyttäjä", "omatkansiot", "data", "measures")

```

Kun kirjoittaa file.path() funktioon esimerkin mukaisesti R rakentaa sen näin:

1.  Ottaa sanan tietokone

2.  Lisää erottimen /

3.  Ottaa sanan käyttäjä

4.  Lisää erottimen / jne.

-   Eli file.path() funktiolla saa tiedostopolun helposti talteen ilman virheitä ja kenoviivojen kanssa sähläämistä
