---
title: "Funktion luominen ja kutsuminen"
---

## Funktion luominen: function()

### Perusrakenne

Funktion luominen koostuu neljästä pääosasta:

```{r}
#| eval: false
nimi<−function(argumentti1, argumentti2){ suoritettava koodi}

```

-   Nimi -\> Millä nimellä kutsut funktiota (esim. laske_keskiarvo)

-   Argumentit -\> Mitä tietoa funktio tarvitsee toimiakseen

    -   argumentit toimivat "paikan pitäjinä" eli funktiota käytettäessä niihin syötetään mitä tahansa (sopivaa) tietoa ja esim. argumentti1 kohtaan kirjoitettu tieto menee koodissa joka kohtaan, jossa lukee argumentti1

-   Runko aaltosulkeiden sisään { } –\> Mitä koodia suoritetaan.

-   Tulostettava arvo –\> viimeinen rivi, jonka aaltosulkeiden sisällä oleva koodi tuottaa

<br><br>

Esimerkkinä tehdään funktio, joka laskee keskiarvon

```{r}


laske_keskiarvo <- function(argumentti1){
  
  sum(argumentti1)/length(argumentti1)
  }

laske_keskiarvo(c(2,4,6,8,10))
```

-   aaltosulkeiden sisällä olevassa koodissa argumentti1 esiintyy kahdessa paikassa. Kun funktiota käytetään niin se sijoittaa argumentti1 paikalle syötetyn tiedon koodin joka paikkaan, jossa lukee argumentti1

    -   esim jos syöttäisi näin: laske_keskiarvo(c(2,2))

    -   koodi funktion sisällä näyttäisi tältä:

        -   {sum(c(2,2))/length(c(2,2)) }

    ```{r}
    laske_keskiarvo <- function(argumentti1){
      
      sum(argumentti1)/length(argumentti1)
      }

    laske_keskiarvo(c(2,2))
    ```

<br><br>

### Argumentit 

Argumenttejä voi lisätä niin monta kuin haluaa ja kaikki ne samalla tavalla toimivat "paikan pitäjinä"

-   Niiden järjestyksellä on merkitystä sillä funktiota käytettäessä luvut / muuttujat syötetään järjestyksen mukaan. Esim. jos on tehty useita() niminen funktio, jossa on kolme argumenttia

    -   useita \<- function(argumetti1, argumentti2, argumentti3){ koodi }

    -   niin käytettäessä funktiota sulkeisiin ensimmäiseen väliin tuleva arvo korvaa ottaa argumentti1:n paikan, toiseen väliin argumentti2:n ja kolmanteen väliin argumentti3:n paikan.

        -   useita(10, 15, 20)

            -   tällöin funktio sijoittaa aaltosulkeissa olevaan koodiin jokaiseen kohtaan, jossa lukee argumentti1 arvon 10, argumentti2 arvon 15 ja argumentti3 arvon 20.

-   Argumentteihin voi viitata myös niiden nimellä ja = merkillä. Sillon syöttämisen järjestyksellä ei ole merkitystä.

    -   Esim useita( argumentti1 = 20, argumentti3 = 50)

    -   tällöin funktio sijoittaa arvon 20 argumentti1:n paikalle ja arvon 50 argumentti3:n paikalle.
