---
title: "Indeksointi / subsetting"
---

Kun käyttää hakasulkeita \[\], antaa R-kielelle ohjeen poimia tietyn osan datasta. Toisin sanottuna indeksoinnilla saa poimittua mistä vain datasta osajoukon. Indeksointia on kahta päätyyppiä:

## Numeerinen indeksointi 

Kerrotaan suoraan havainnon järjestysnumero.

```{r}
data <- c(2,4,6,8,10)

data[1]
```

-   data\[1\] Poimii indeksin ensimmäisen arvon

```{r}

data <- c(seq(0,100, by = 5))
data[1:10]
```

-   data\[1:10\] poimii indeksin arvot 1-10

```{r}
data <- c(seq(0,100, by = 5))
data[15:length(data)]

data <- c(2,4,6,8,10)
data[length(data)]
```

-   data\[15:length(data)\]

    -   poimii indeksin arvot 15 alkaen loppuun asti

    -   length(data) palauttaa siis indeksin päätepisteen

-   data\[length(data)\]

    -   poimii vain indeksin viimeisen arvon eli 10

```{r}
data <- c(2,4,6,8,10)

data[c(-1,-2)]
```

Negatiiviset indeksit palauttavat koko vektorin lukuunottamatta näitä indeksejä

-   yllä 1. ja 2. indeksi jäävät pois

@Rmoniste

## Looginen indeksointi

Ei anneta tarkkaa järjestysnumeroa, vaan ehto, jonka on täytyttävä.

```{r}
data <- c(2,4,6,8,10)
data[data > 5]
```

-   data\[data \> 5\] poimii kaikki arvot, jotka ovat suurempia kuin 5

Kun laittaa hakasulkeiden sisään ehdon, kuten data \> 5, R tekee taustalla näkymättömän listan, joka koostuu vain sanoista TRUE ja FALSE

-   Toimii käytännössä näin:

    -   R käy jokaisen luvun läpi ja antaa sille leiman:

        -   Luku on ehdon sisällä –\> TRUE

        -   luku on ehdon ulkopuolella -\> FALSE

    -   komento palauttaa kaikki TRUE arvot

Loogisen indeksoinnin voi tehdä myös subset() funktiolla

```{r}

data <- c(2,4,6,8,10)

subset(data, data > 5)   
```

subset(data, ehto)

-   data kohtaan muuttuja, josta halutaan osajoukko

-   ehto kohtaan ehto, jonka mukaan osajoukko määritellään.

## Kaksiulotteinen indeksi 

Indeksointi sana tulee siitä, että jokaisella tiedonpalasella on oma "osoitteensa" eli indeksi.

-   Yksiulotteisessa datassa (kuten sinun data-vektorisi) on vain yksi indeksi: data\[rivi\].

-   Kaksiulotteisessa datassa (kuten taulukko tai data.frame) on kaksi indeksiä: data\[rivi, sarake\].
