---
title: "Sekalaista"
filters: 
  - webr
---

## Run-napin luominen quarto-kirjaan 

Quarto-kirjaan saa luotua koodinpätkiä, joita käyttäjä pystyy html muodossa tulostuvassa kirjassa ajamaan run napilla sekä muokkaamaan. PDF muodossa näkyy vain koodi ilman sen tuottamia tuloksia. Jos palautus pitää tehdä pdf muodossa kannattaa muuttaa koodinpätkien muoto takaisin oletukseksi, jotta myös tulokset tulostuvat kirjaan.

Run napin ja interaktiivisten koodinpätkien luomiseen täytyy tehdä seuraavat asiat:

-   Ajetaan terminaalissa komento: quarto add coatless/quarto-webr

    ```{r}
    #| eval: false
    quarto add coatless/quarto-webr
    ```

    -   asentaa projektiin webr lisäyksen, joka mahdollistaa interakiivisten chunkkien luomisen

    -   tämä täytyy tehdä vain kerran kyseisessä projektissa

-   Sen sivun ylälaitaan, johon haluaa lisätä interaktiivisia chunkkeja merkataan YAML osiin:

    -   otsikon alle filters:

    -   seuraavalle riville sisennettynä - webr

        ```{r}
        #| eval: false
        ---
        title: "Oma harjoitussivu"
        filters:
          - webr
        ---
        ```

-   Siihen koodinpätkään, johon haluaa interaktiivisen run-napin yläkulmaan merkataan oletuksen eli {r} sijaan {webr-r}

    ```{r}
    #| eval: false
    {webr-r}
    ```

Näiden vaiheiden jälkeen kyseisestä chunkista ei suoraan tulostu tuloksia sivulle, vaan ne täytyy ajaa nappia painamalla ja napilla voi ajaa ne niin moneen kertaan kuin haluaa. Lisäksi käyttäjä voi muokata chunkin koodia.

```{webr-r}
2+2
4/4
5+5
```
