---
title: "Tekstikomentoja"
---

## Tekstin kirjoittaminen ja .txt tekstitiedoston luominen

```{r}
teksti <- c("Tehtävämoniste 1 - 4 luokkalaisille", 
            "Ratkaise seuraavat 10 tehtävää:", 
            "", 
            "Tehtävä 1:", 
            "")

writeLines(teksti, "matikkatehtavat.txt")

```

-   Jokainen vektorin alkio menee writeLines() funktiolla tallennettuun tiedostoon omalle riville

    -   eli pilkulla erottamalla saa tehtyä rivinvaihdon

    -   teksti kohtaan vektori, josta teksti / sisältö haetaan ja pilkun jälkeen uuden tiedoston nimi

    -   tyhjän rivin saa tehtyä merkkaamalla vektoriin alkioksi pelkät hipsut "" , kuten riveillä 3 ja 5

## Merkkijonojen yhdistäminen Paste() funktiolla 

```{r}
tallennettu <- 120

paste<- paste("jotakin", "jotakin", tallennettu)
paste0 <- paste0("jotakin", "jotakin", tallennettu) 

print(paste)
print(paste0)
```

-   paste funktiolla saa siis yhdistettyä useita tekstijonoja yhdeksi tekstijonoksi

    -   paste() laittaa oletksena välilyönnin joukkojen väliin

    -   paste0() ei laita välilyöntiä väleihin

    -   

Voi myös hyödyntää esimerkiksi jos for loopilla luo juoksevan nimeämisen tiedostoille. Alla olevassa esimerkissä siirretään kansioita uuteen kansioon. For loopin avulla saadaan haettua kaikki Koulu(1-7) nimiset kansiot. Siinä siis paste0() funktiolla yhdistetään "Koulu ja juokseva numero yhdeksi kirjainjonoksi Koulu1, Koulu2, Koulu3 jne.

```{r}
#| eval: false 
for (i in 1:7) {
  vanha_nimi <- paste0("Koulu", i)
  uusi_nimi <- file.path(uusi_paakansio, vanha_nimi)
  
  # file.rename siirtää koko kansion sisältöineen päivineen
  file.rename(from = vanha_nimi, to = uusi_nimi)
}
```
