---
title: "Datasetin luominen"
filters: 
  - webr
---

## Datan avaaminen

```{r}
#| eval: false
library(readr)

PerceptualLearnData <- read_csv("data/PerceptualLearn/PerceptualLearnData.csv")

View(PerceptualLearnData)

```

-   readr paketista saa csv tiedostojen lukemisen komennot

-   read_csv()

    -   hakee tiedoston

    -   tiedoston täytyy olla projektikansiossa ja mikäli se sijaitsee projektikansion alakansiossa täytyy kirjoittaa koko polku projektikansiosta eteenpäin

        -   Esim. Projektikansiossa alakansio data ja sen alakansio PerceptualLearn, jossa tiedosto sijaitsee

        -   kirjoitetaan "data/PerceptualLearn/PerceptualLearnData.csv"

-   View()

    -   näyttää haetun ja muuttujaan talletetun tiedoston

<br><br>

## Datasetin kuvailu

aggregate() funktiolla

```{r}
#| eval: false
aggregate(Confidence ~ Session, data = PerceptualLearnData, FUN = mean)
```

-   Voidaan laskea annettusta datasetistä asioita halutulla funktioilla ryhmitellen

-   data = \<- datasetti, josta tiedot haetaan

    -   datasetistä PerceptualLearnData löytyy sarakkeet Confidence ja Session

-   "Confidence" paikalle sarake, jossa on haluttu tieto

-   "Session" paikalle ryhmittelevä muuttuja eli sarake, jonka mukaan tiedot jaetaan ryhmiin

    -   Esimerkissiä oli 3 eri sessiota, jossa mitattiin itseluottamusta

    -   Tuloksena tulee siis 3:n eri session itseluottamusten keskiarvot eriteltynä

-   FUN = \<- funktio, jotka käytetään. Esimerkissä mean() eli keskiarvo

<br>

Havainnollistava esimerkki

```{r}
R1 <- rnorm(1000,1)
R2 <- rnorm(1000,3)

data <- data.frame(arvo = c(R1,R2), ryhmä = rep(c(1,2), each=1000))

aggregate(arvo ~ ryhmä, data = data, FUN = mean)


```

-   Tässä havainnollistuksen vuoksi laskettiin aggregate funktiolla keskiarvot ryhmille 1 ja 2.

-   R1 keskiarvoksi määritettiin rnorm() funktiolla 1 ja R2 funktiolle 3

-   aggregate() funktiolla saatiin laskettua ryhmitellyt keskiarvot

<br><br>

summary() funktiolla

```{r}
#| eval: false 
summary(PerceptualLearnData$Confidence)
```

-   antaa datasetin minimin, 1. kvartiilin mediaanin, keskiarvon, 3. kvartiilin ja maksimin sarakkeittain

-   voi valita myös vain yhden sarakkeen viittaamalla \$ merkillä

<br><br>

names() funktiolla

```{r}
R1 <- rnorm(5,0)
R2 <- rnorm(5,1)

data <- data.frame(arvo = c(R1,R2), ryhmä = rep(c(1,2), each=5))

names(data)
```

-   palauttaa datasetin sarakkeiden nimet

<br><br>

## rnorm()

```{r}
#| eval: false 
rnorm(n, mean, sd) 
```

-   luo normaalijakaumaa noudattavan vektorin, jossa

    -   n —\> lukumäärä

    -   mean —\> keskiarvo (oletuksena 0)

    -   sd —\> keskihajonta (oletuksena 1)

-   Esim. alla luodaan normaalijakaumaa noudattava 10 alkion vektori, jonka keskiarvo on 6 ja keskihajonta 2.

```{r}
rnorm(10, 6, 2) 
```

Tarkistetaan, että keskiarvo ja keskihajonta pitävät paikkansa.

```{r}
vekt10 <- rnorm(10,6,2) 
vekt100 <- rnorm(100,6,2) 
vekt1000 <- rnorm(1000,6,2) 

m1 <- mean(vekt10) 
sd1 <- sd(vekt10) 
m2 <- mean(vekt100) 
sd2 <- sd(vekt100) 
m3 <- mean(vekt1000) 
sd3 <- sd(vekt1000) 
RivNimet <- c("Keskiarvo", "Keskihajonta")

data.frame(N10 = c(m1,sd1), N100 = c(m2,sd2), N1000 = c(m3, sd3), row.names = RivNimet)



```

Isommalla n:llä näyttäisi osuvan vielä tarkemmin kohdalleen.

## set.seed() funktio

```{r}
#| eval: false 

set.seed(123)

```

-   Määrittää mitä satunnaislukuja käytetään

-   laitetaan (yleensä) vain kerran skriptin alkuun

-   Hyöty on se, että määrittää joka kerta samat satunnaisluvut eli jos ajaa saman skriptin kaksi kertaa molemmilla kerroilla laskelmiin tulee samat luvut ja kuvaajat näyttävät samanlaisilta

### Havainnollistava esimerkki

```{r}
set.seed(123) 

Alkupiste <- rnorm(1)
Jatkopiste <- rnorm(1) 

data.frame("Alku" = Alkupiste, "Jatkopiste" = Jatkopiste)
```

-   Ensimmäinen luotu satunnaisluku eli Alkupiste on set.seed(123) listan ensimmäinen luku

-   Toinen luotu satunnaisluku eli Jatkopiste on set.seed(123) listan toinen luku

```{r}
set.seed(123)
alkupiste <- rnorm(1)

set.seed(123)
uusialkupiste <- rnorm(1)

data.frame("Alku" = alkupiste, "UusiAlku" = uusialkupiste)
```

-   Ensimmäinen satunnaisluku set.seed(123) listan ensimmäinen luku

-   Koska set.seed(123) laitettiin skriptiin uudelleen se nollaa listan ja sitä lähdetään käymään uudelleen läpi

    -   Siksi toinen luotu satunnaisluku eli UusiAlku on sama

#### Ero rnorm() funktiossa set.seed() kanssa ja ilman

Set.seedin() kanssa rnorm() luo siis satunnaisluvut tietystä listasta ja ne toistuvat jokaisella ajokerralla samalla tavalla. Ilman set.seed() funktiota jokaisella ajokerralla rnorm() luo eri satunnaisluvut.

Set.seedin kanssa

```{webr-r}
set.seed(123)
AinaSamat <- numeric(10) 
for( i in 1:10){
AinaSamat[i] <- rnorm(1)
}
AinaSamat
```

Ilman set.seedia

```{webr-r}

AinaErit <- numeric(10)
for( i in 1:10){
  AinaErit[i] <- rnorm(1)
}
AinaErit
```

Yllä voi kokeilla ajaa koodinpätkät niiin monta kertaa kuin haluaa. Set.seedin kanssa jokaisella ajokerralla tulee samat luvut, kun ilman sitä joka kerta tulee eri luvut.

## Data framen luominen

```{r}
R1 <- rnorm(5,0)
R2 <- rnorm(5,1)

data <- data.frame(arvo = c(R1,R2), ryhmä = rep(c(1,2), each=5))
data
```

data.frame(sarake1, sarake2, sarake3, ...)

-   Eli sulkuihin erotellaan pilkuilla eri sarakkeisiin menevä data

-   sarakkeet pystyy nimeämään laittamalla arvojen eteen nimen ja = (esim. arvo=R1)

-   esimerkissä käytetty c() eli combine funktiota, joka yhdistää kahdesta vektorista yhden

    -   c() funktiolla saa siis yhdistettyä useamman vektorin yhden sarakkeen alle

-   row.names= argumentilla saa rivit nimettyä

    -   täytyy viitata vektoriin esim. ylemmässä keskiarvo ja keskihajonta tehtävässä luotiin kirjainvektori RivNimet, johon sitten viitattiin

        -   RivNimet \<- c("Keskiarvo" , "Keskihajonta")

## Satunnaistaminen tai satunnaisnumero sample() funktiolla

```{r}
#| eval: false 
sample(x, size, replace = FALSE, prob = NULL) 

```

-   x -\> datajoukko, josta numerot vedetään

    -   esim. 1:10, generoi numeroita väliltä 1-10

    -   voi myös viitata muuttujaan

-   size -\> montako numeroa otetaan

    -   esim 1 palauttaa yhden lukuarvon ja 2 2 lukuarvoa jne

-   replace = FALSE -\> palautetaanko jo nostetut arvot koriin, jolloin niitä voidaan käyttää uudelleen vai käytetäänko jokaista arvoa maksimissaan kerran

    -   oletuksena FALSE eli arvoja käytetään vain kerran

        -   esim. permutaatiotestissä joka arvoa käyteetään vain kerran

    -   jos vaihtaa TRUE niin arvoja voidaan käyttää useampaan otteeseen

        -   bootstrap menetelmässä arvoja puolestaan käytetään useampaan otteeseseen

## Uuden kansion luominen dir.create()

```{r}
#| eval: false 
dir.create("uusi_kansio") 
```

-   Luo uuden kansion työskentelykansioon

    -   työskentelykansion voi aina tarkistaa getwd() funktiolla

```{r}
#| eval: false
dir.create("kurssi/viikko1", recursive = TRUE)
```

-   recursive = TRUE -\> mahdollistaa yhdellä kerralla kansion ja alikansion luomisen

    -   esimerkissä luo kansion kurssi ja siihen alikansion viikko1 kansion

Hyvä muistaa

-   Ei ylikirjoita olemassaolevien kansioiden päälle, vaan antaa varoituksen

-   varmista, että nojaviivat ovat eteenpäin, jos ei toimi

    -   vain yksi kenoviiva kansioiden välille

## Kansion luominen if-lauseen kanssa

```{r}

#| eval: false 
uusi_paakansio <- "Koulutehtava"

if (!dir.exists(uusi_paakansio)) {
  dir.create(uusi_paakansio)
}

```

-   Kansio voi olla järkevää luoda if lausekkeen kanssa koska

    -   se yrittää luoda kansion, vain jos sen nimistä kansiota ei vielä ole olemassa

    -   Eli sen jälkeen, kun kansio on jo luotu, niin seuraavilla ajokerroilla ei yritetä turhaan luoda sitä uudestaan

        -   olemassa olevalle kansiolle ei käy mitään uusilla ajokerroilla, vaikka sitä pyrittäisiin luomaan uudestaan, mutta se antaa virheilmoituksen/varoituksen konsoliin, joka tekee siitä sekavamman

-   ! \<- merkki tarkoittaa loogista ei operaattoria

    -   eli if lauseen ehto menee: jos uusi_paakansio nimistä kansiota ei ole olemassa niin tee seuraava asia

        -   luo uusi kansio dir.create() funktiolla

    -   ilman ! merkkiä ehto menisi siis: jos uusi_paakansio on olemassa niin tee seuraava asia

## Tiedosto ja kansiopolun muuttaminen file.rename()

```{r}
#| eval: false 

file.rename(from, to) 

```

-   file.rename() funktiossa

    -   from kohtaan alkuperäinen siirrettävän kansion nimi

    -   to kohtaan uuden yläkansion nimi / siirrettävän kansion nimi

```{r}
#| eval: false 
dir.create("kurssi/viikko1", recursive = TRUE)
dir.create("Salatut_elamat")

file.rename("kurssi","Salatut_elamat/kurssi")
```

Esim.

-   Luotiin kansio kurssi ja sen alakansio viikko1

-   Lisäksi luotiin kansio Salatut_elamat

-   file.rename() funktiolla saadaan siirrettyä kurssi kansio Salatut_elamat kansion alle

    -   koko "kurssi" kansio siirtyy eli sen alla oleva viikko1 siirtyy samalla

## Tiedostopolun kirjoittaminen file.path() funktiolla

```{r}
#| eval: false 

file.path("tietokone", "käyttäjä", "omatkansiot", "data", "measures")

```

Kun kirjoittaa file.path() funktioon esimerkin mukaisesti R rakentaa sen näin:

1.  Ottaa sanan tietokone

2.  Lisää erottimen /

3.  Ottaa sanan käyttäjä

4.  Lisää erottimen / jne.

-   Eli file.path() funktiolla saa tiedostopolun helposti talteen ilman virheitä ja kenoviivojen kanssa sähläämistä

## Tiedostojen hakeminen ylä- tai alakansioista

..

-   kaksi pistettä tiedostonimessä tarkoittaa, että siirrytään yksi kansiotaso ylöspäin

```{r}
#| eval: false 
data <- read_csv("../data/PerceptualLearnData.csv")
```

-   esimerkissä skripti on pääkansion alakansiossa ja haluttiin siirtyä yläkansioon ja sieltä toiseen alakansioon nimeltä data, jossa PerceptualLearnData.csv sijaitsee.
