---
title: "Indeksointi / subsetting"
---

Kun käyttää hakasulkeita \[\], antaa R-kielelle ohjeen poimia tietyn osan datasta. Toisin sanottuna indeksoinnilla saa poimittua mistä vain datasta osajoukon. Indeksointia on kahta päätyyppiä:

## Numeerinen indeksointi

Kerrotaan suoraan havainnon järjestysnumero.

<br> <br>

**data\[1\]** Poimii indeksin ensimmäisen arvon

```{r}
data <- c(2,4,6,8,10)

data[1]
```

<br> <br> <br>

**data\[1:10\]** poimii indeksin arvot 1-10

```{r}

data <- c(seq(0,100, by = 5))
data[1:10]
```

<br> <br> <br>

**data\[15:length(data)\]**

-   poimii indeksin arvot 15 alkaen loppuun asti

-   length(data) palauttaa siis indeksin päätepisteen

```{r}
data <- c(seq(0,100, by = 5))
data[15:length(data)]


```

<br> <br> <br>

**data\[length(data)\]**

-   poimii vain indeksin viimeisen arvon eli 10

```{r}
data <- c(2,4,6,8,10)
data[length(data)]
```

-   <br> <br> <br>

Itsekseen **length()** näyttää montako montako arvoa vektoriin kuuluu

```{r}
data <- c(2,4,6,8,10)

length(data)
```

<br> <br> <br>

**Negatiiviset indeksit** palauttavat koko vektorin lukuunottamatta näitä indeksejä

-   alla 1. ja 2. indeksi jäävät pois

```{r}
data <- c(2,4,6,8,10)

data[c(-1,-2)]
```

@Rmoniste

## Looginen indeksointi

Ei anneta tarkkaa järjestysnumeroa, vaan ehto, jonka on täytyttävä.

<br><br>

-   **data\[data \> 5\]** poimii kaikki arvot, jotka ovat suurempia kuin 5

```{r}
data <- c(2,4,6,8,10)
data[data > 5]
```

<br>

Kun laittaa hakasulkeiden sisään ehdon, kuten data \> 5, R tekee taustalla näkymättömän listan, joka koostuu vain sanoista TRUE ja FALSE

-   Toimii käytännössä näin:

    -   R käy jokaisen luvun läpi ja antaa sille leiman:

        -   Luku on ehdon sisällä –\> TRUE

        -   luku on ehdon ulkopuolella -\> FALSE

    -   komento palauttaa kaikki TRUE arvot

<br><br>

Loogisen indeksoinnin voi tehdä myös **subset()** funktiolla

```{r}

data <- c(2,4,6,8,10)

subset(data, data > 5)   
```

subset(data, ehto)

-   data kohtaan muuttuja, josta halutaan osajoukko

-   ehto kohtaan ehto, jonka mukaan osajoukko määritellään.

<br>

**%in%** operaattori

-   "kuuluu joukkoon" operaattori

-   tarkistaa löytyykö annetusta aineistosta arvot ja palauttaa ne TRUE ja FALSE arvoina

```{r}
#| eval: false
vaikeimmat <- oikeinbydiagnoosi$SelectedDiag[oikeinbydiagnoosi$Correct < 0.6884807]

vaikeat <- subset(PerceptualLearnData, SelectedDiag %in% vaikeimmat)

aggregate(Correct ~ Session, data = vaikeat, FUN = mean)
```

-   koodi tarkistaa PerceptualLearnData datasetin sarakkeen SelectedDiag sisältä mitkä kaikki ovat vastaavia kuin vaikeimmat muuttujaan määritellyt arvot. Sitten subset funktio tallettaa uuden datasetin, jossa SelectedDiag sarakkeessa on vain vaikeimmat ehdon täyttäneet arvot.

<br>

Ei kuulu joukkoon eli !%in%

-   huutomerkillä (!) eli looogisella ei operaattorilla voi muuntaa kuuluu joukkoon operaattorista %in% ei kuulu joukkoon operaattorin !%in%

<br><br>

## Kaksiulotteinen indeksi

Indeksointi sana tulee siitä, että jokaisella tiedonpalasella on oma "osoitteensa" eli indeksi.

-   Yksiulotteisessa datassa vain yksi indeksi: data\[rivi\].

-   Kaksiulotteisessa datassa (kuten taulukko tai data.frame) on kaksi indeksiä: data\[rivi, sarake\]

<br>

## Yhdet vs. kahdet hakasulkeet

Yksinkertaiset hakasulkeet \[\]

-   Yksittäiset sulkeet palauttavat aina saman tyyppisen olion kuin alkuperäinen on, mutta pienempänä. Jos leikkaat palan listasta, saat **pienemmän listan**.

    -   Tulos: Alilista (sub-list).

Tuplahakasulkeet \[\[\]\] (Sisältö)

-   Tuplahakasulkeet "murtavat" rakenteen ja hakevat sieltä pelkän sisällön.
