---
title: "Tekstikomentoja"
---

## Tekstin kirjoittaminen ja .txt tekstitiedoston luominen

```{r}
teksti <- c("Tehtävämoniste 1 - 4 luokkalaisille", 
            "Ratkaise seuraavat 10 tehtävää:", 
            "", 
            "Tehtävä 1:", 
            "")

writeLines(teksti, "matikkatehtavat.txt")

```

-   Jokainen vektorin alkio menee **writeLines()** funktiolla tallennettuun tiedostoon omalle riville

    -   eli pilkulla erottamalla saa tehtyä rivinvaihdon

    -   teksti kohtaan vektori, josta teksti / sisältö haetaan ja pilkun jälkeen uuden tiedoston nimi

    -   tyhjän rivin saa tehtyä merkkaamalla vektoriin alkioksi pelkät hipsut "" , kuten riveillä 3 ja 5

## Merkkijonojen yhdistäminen Paste() funktiolla

```{r}
tallennettu <- 120

paste<- paste("jotakin", "jotakin", tallennettu)
paste0 <- paste0("jotakin", "jotakin", tallennettu) 

print(paste)
print(paste0)
```

-   paste funktiolla saa siis yhdistettyä useita tekstijonoja yhdeksi tekstijonoksi

    -   **paste()** laittaa oletksena välilyönnin joukkojen väliin

    -   **paste0()** ei laita välilyöntiä väleihin

    -   

Voi myös hyödyntää esimerkiksi jos for loopilla luo juoksevan nimeämisen tiedostoille. Alla olevassa esimerkissä siirretään kansioita uuteen kansioon. For loopin avulla saadaan haettua kaikki Koulu(1-7) nimiset kansiot. Siinä siis paste0() funktiolla yhdistetään "Koulu ja juokseva numero yhdeksi kirjainjonoksi Koulu1, Koulu2, Koulu3 jne.

```{r}
#| eval: false 
for (i in 1:7) {
  vanha_nimi <- paste0("Koulu", i)
  uusi_nimi <- file.path(uusi_paakansio, vanha_nimi)
  
  # file.rename siirtää koko kansion sisältöineen päivineen
  file.rename(from = vanha_nimi, to = uusi_nimi)
}
```

<br>

## PDF tiedoston luominen ja siihen asioiden kirjoittaminen

PDF luodaan komennolla **pdf()**

```{r}
#| eval: false
pdf("VisualisointiDiagnoosiTeht.pdf", width = 8, height = 6)
```

-   tämän jälkeisille riveille laitetun koodin tulokset tulostuvat kyseiseen pdf tiedostoon

<br>

PDF:n kirjoitus täytyy sulkea komennolla **dev.off()**

```{r}
#| eval: false
# Suljetaan PDF:n kirjoitus 
dev.off()
```

<br>

Ennen **pdf()** komentoa voi olla järkevää laittaa while looppi, joka varmistaa, että kaikki aiemmat PDF yhteydet ovat sulkeutuneet.

```{r}
#| eval: false
#  Suljetaan mahdolliset aiemmat jumiutuneet PDF-yhteydet
while(!is.null(dev.list())) dev.off()
```

<br>

**gridExtra** ja **grid** pakettiin kuuluvilla komennoilla saadaan kirjoitettua tekstiä PDF:n

```{r}
#| eval: false
library(gridExtra)
library(grid)

otsikko2 <- textGrob("Oppimimisen erot klustereittain", 
                    gp = gpar(fontsize = 18, fontface = "bold"))

teksti_sisalto2 <- "Kuten edellisen sivun kuvaajista nähdään, vaikeimmissa diagnooseissa 
                    \n oppimisen kehitys oli suurinta ja helpommissa pienintä."

leipateksti2 <- textGrob(teksti_sisalto2, 
                        x = 0.1, # Aloituskohta vasemmalta (0-1)
                        just = "left", # Tasaus vasempaan reunaan
                        gp = gpar(fontsize = 12))

grid.arrange(otsikko2, leipateksti2, ncol = 1, heights = c(0.1, 0.9))
```

-   **textGrob()**

    -   ekaan väliin sisällytettävä teksti

    -   gp = gpar(fontsize = , fontface = )

        -   tekstin muotoilut

    -   oletuksena piirtää tekstin keskelle (x = 0.5)

        -   jos merkataan x = 0.1 niin aloittaa tekstin vasemmasta reunasta

    -   just = "left"

        -   tasataan teksti vasempaan reunaan

-   **grid.arrange()**

    -   tällä piirretään textGrob() funktiolla muotoillut muuttujat PDF tiedostoon

    -   Syötetään kirjoitettavat muuttujat pilkuilla eroteltuina

    -   ncol = 1 -\> kertoo sarakkeiden määrän, kun on yksi niin teksti tulee sivulle normaalisti yhteen sarakkeeseen

    -   heights() -\> määrittää muuttujien viemän tilan y-akselin suunnassa. Eli toisin sanottuna korkeuden.

        -   Esim. jos heights( 0.1, 0.9)

            -   Ensimmäinen muuttuja vie 10 % y-akselista ja toinen 90%

<br>

**print()** komennolla voidaan tulostaa kuva PDF tiedostoon

```{r}
#| eval: false
print(ggplot(PerceptualLearnData, aes(x = as.factor(SelectedDiag), y = Correct)) +
        # Piirretään keskiarvopylväät
        stat_summary(fun = "mean", geom = "bar", color = "blue", fill = "blue", width = 0.5, na.rm = TRUE) +
        # Lisätään virhejanat (Standard Error)
        stat_summary(fun.data = "mean_se", geom = "errorbar",color = "red",  width = 0.3,na.rm = TRUE) +
        
        labs(title = "Oikeiden vastausten osuus diagnooseittain",
             x = "Diagnoosi",
             y = "Osuus vastauksista oikein") +
        theme_minimal())
```

<br>

Jos halutaan tulostaa useampi samankaltainen kuva hiukan muuttuvilla parametreillä voidaan käyttää for-looppia

```{r}
#| eval: false

library(ggplot2)
library(patchwork)

datasetti <- list(vaikeat, helpot, keski)
kuvaaja_lista2 <- list()
nimet <- list("Vaikeat", "Helpot", "Keskimääräiset")

for( i in 1:length(datasetti)){
  p <- ggplot(datasetti[[i]], aes(x = as.factor(Session), y = Correct, fill = Session)) +
    stat_summary(fun = "mean", geom = "bar", color = "black", width = 0.8, na.rm = TRUE) +
    stat_summary(fun.data = "mean_se", geom = "errorbar", color = "red", width = 0.3, na.rm = TRUE) +
    labs(title = nimet[i], 
         x = "Sessio",
         y = "Oikeiden diagnoosien osuus") +
    theme_minimal() +
    theme(legend.position = "none")
  
  kuvaaja_lista2[[i]] <- p 
}

wrap_plots(kuvaaja_lista2, ncol = 3)
```

-   kuvaaja_lista2 \<- list()

    -   **list()** komennolla alustetaan kuvaaja_lista2 muuttuja listamuotoiseksi, jolloin sinne voidaan tallettaa asioita listana

-   datasetti muuttujaan talletetaan kolme hiukan erilaista data.framea listana **list()** komennolla

-   nimet muuttujaan puolestaan datasettien nimet

-   for-looppi suorittaa 1 -\> datasetin pituus kertoja (tässä tapauksessa 3, eli 1:3) sen sisältämän koodin siten, että i tilalle asetetaan in jälkeen annetut arvot

    -   eli ensimmäisellä kierroksella i = 1

    -   toisella i = 2

    -   kolmannella i = 3

-   datasetti\[\[i\]\]

    -   kaksilla hakasulkeilla viitattuna saadaan listasta datasetti haettua indeksinumerolla muuttuja

-   p muuttujaan talletetaan aina luotu kuva ja se puolestaan talletetaan kuvaaja_lista2:n

    -   kuvaaja_lista2\[\[i\]\] \<- p

-   wrap_plots(kuvaaja_lista2, ncol = 3)

    -   wrap_plots() funktiolla piirretään kuvaajat

        -   kuuluu patchwork pakettiin

    -   ncol= määrittää sarakkeiden määrän. Jos se on kolme niin yhdelle riville tulee kolme kuvaa vierekkäin

    -   
