---
title: "Tilastotestejä"
---

## T-testi

Testaa onko kahden ryhmän keskiarvojen välinen ero tilastollisesti merkitsevä.

### T-testi syöttämällä suoraan kaksi ryhmää

```{r}
R1 <- rnorm(50,0)
R2 <- rnorm(50,1)

t.test(R1, R2)

```

Mitä tietoja testi näyttää

-   t-arvo: montako keskivirheen mittaa ryhmien keskiarvot eroavat

-   df = degrees of freedom = vapausasteet

-   p-value eli p-arvo

-   95 percent confidence interval = luottamusväli eli Väli, jolla ryhmien todellinen keskiarvojen erotus on 95 % todennäköisyydellä.

    -   eli 95 kertaa sadasta keskiarvojen erotus osuu välille ja 5 kertaa sadasta ulkopuolelle

-   sample estimates: ryhmien omat keskiarvot

### T-testi kaavamuodossa (tällöin voidaan hakea tieto dataframesta)

```{r}
R1 <- rnorm(50,0)
R2 <- rnorm(50,1)

data <- data.frame(arvo = c(R1,R2), ryhmä = rep(c(1,2), each=50)) 

t.test(arvo ~ ryhmä, data = data) 
```

## Korrelaatio

```{r}
x <- c(1, 2, 3, 4, 5)
y <- c(2, 4, 5, 4, 6)

cor(x, y) 
```

cor(x,y)

-   laskee x:n ja y:n korrelaation, jos ne ovat vektoreita

    -   jos matriiseja niin laskee sarakkeiden x:n ja y:n sarakkeiden välisen korrelaation

-   oletuksena pearsonin korrelaatio

    -   voi muuttaa spearmanin tai kendallin korrelaatioon argumentilla method =

        -   method = "spearman", method = "kendall", method = "pearson"

-   `use = "pairwise.complete"` NA arvot jätetään huomioimatta (@thulin2024modern)
