---
title: "Osa 2 - R-ohjelmoinnin perusteet"
---

R-ohjelmointikielen kurssin toisen viikon muistiinpanot ja tehtävät.

<br><br><br>

## Apply, quantile & aggregate

Ensiksi luotiin datafreimi data.frame() funktiolla

```{r}
data <- data.frame(
  Group = as.factor(rep(c("GroupA","GroupB","GroupC"),10, each=10)), 
  Age = as.numeric(sample(18:65, 300, replace=TRUE)),
  WM =  as.numeric(sample(1:100, 300, replace=TRUE))
)

aggregate(Age ~ Group, data = data, FUN = mean)
quantile(data$WM, probs = seq(0, 1, 0.9))
apply(data[,2:3], 2, mean) 
```

Aggregate funktiossa ensiksi valitaan numeerinen freimi datasetistä, josta keskiarvo (tai jokin muu) lasketaan, sitten \~ merkin jälkeen \# ryhmittelevä tekijä, eli se minkä mukaan data jaotellaan. \# data = kohtaan datasetti, \# FUN = kohtaan käytettävä funktio, jota käytetään.

Quantile fuktiolla saadaan laskettua kvantiili. Quantile funktiossa ensiksi valitaan data, josta kvantiili otetaan. Kohtaan seq( , ,kolmanteen väliin kvantiili, joka halutaan)

Apply funktiolla voidaan käyttää haluttua funktiota datasetin valittuihin riveihin tai sarakkeisiin. Apply funktiossa ensiksi datasetti, \[hakasulkeissa\] voidaan indeksien avulla määritellä \# mitkä rivit tai sarakkeet datasta otetaan käyttöön. Menee aina näin: \[rivit, sarakkeet\] Nyt valittiin \[2:3\] komennolla 2. ja 3. sarake datasta Ekan pilkun jälkeen laitetaan 1 tai 2. Jos laitetaan 1, niin silloin jaotellaan data rivien mukaan. Jos taas 2, niin se jaotellaan sarakkeiden mukaan.

### Teoriaa kvantiileista

Kvantiilit / persentiilit

- x-Kvantiili kuvaa sitä pistettä jonka alle jää x prosenttiosuus ja ylle y prosenttiosuus havainnoista (y= 100%-x)

  - esim. mediaanin (50-persentiili) alle jää 50 % havainnoista ja ylle 50%

  - tai 90-persentiilin alle 90% ja ylle 10%

  - Esim.

    - Manuaalisesti saadaan haettua siten, että asetetaan luvut suuruusjärjestykseen ja etsitään oikea kohta. Esim 7 luvun sarjassa (1,2,3,4,5,6,7) mediaani on 4. Yläpuolelle jää 3 lukua ja alapuolelle 3.

    - 90.-persentiili sarjassa (1,2,3,4,5,6,7) asettuu lukujen 6 ja 7 välille. Kun luku ei osu suoraan kohdalle täytyy se interpoloida.

  - kvantiili kuvaa siis alueiden rajalla olevaa pistettä

- R-kielellä kvantiilin saa etsittyä quantile() funktiolla

```{r}
quantile(c(1,2,3,4,5,6,7), probs = seq(0, 1, 0.5), na.rm = FALSE,
         names = TRUE)


```

```{r}
#| eval: false
    quantile(x, prob = seq(0, 1, 0.5), na.rm = FALSE, 
  names = TRUE, type = 7)

```

- x = data/vektori, josta kvantiili otetaan

- probs = seq(0, 1, 0.25) –\> ekat kaksi numeroa pidetään aina 0 ja ykkösenä. Määrittää sekvenssin rajat. Viimeinen luku määrittää miten sekvenssi jaetaan

  - toisin sanottonu 0,25 kohtaan laitetaan haluttu kvantiili

    - 0,25 niin tulee persentiilit 25% välein

    - 0,90 tulee 90-persentiili ja 0,5 mediaani

- na.rm = FALSE, saa tarvittaessa puuttuvat arvot jätettyä huomiotta. Tällöin merkattava TRUE, jolloin poistaa puuttuvat arvot.

- names = TRUE, näyttää prosentit

- type =, valitaan tyyppi, toimii ilmankin.

seq()

```{r}
seq(0,10,3)

#sekvenssi, 1. numero kertoo alkupisteen, toinen loppupisteen ja 3. numero
#   sen millä välein sekvenssi jatkuu eli numerot lisätään. 
```

```{r}
rep(1:4,times =3)

#Repeat a vector ; 1. mitä toistetaan, 2. montako kertaa voi kirjoittaa times =, tai pelkästään numeron toimii molemmilla 


rep(1:3, each=5)

#Repeat elements of a vector: 1. mitä toistetaan 2. each =, komennolla toistetaan jokainen elementti haluttu määrä kertoja 

```

list()

```{r}
l <- list(x = 1:5, y = c('a', 'b'), z = rep(1:4,times =3))
l
```

list() funktio tekee annetuista syötteistä listat. Voivat olla erilaisia ja eri mittaisia.

```{r}
my_list <- list(a = 1, b = 2, c = 3)
my_list$d <- 4
my_list
```

Lisätään listaan uusi alkio @Salmela tyyli

```{r}
lista <- list(x = 1:5, y = 6:10)
lista <- c(lista, list(z = 50:55))
lista
```

Toinen mahdollinen tyyli lisätä alkio listaan.

### Pylväsdiagrammin piirtäminen

```{r}
heights_var <- c(150, 160, 170, 180, 190)
barplot(heights_var)
```

### Dataframen tallentaminen .csv muotoon

```{r}
df <- data.frame(name = c("John", "Jane", "Doe"), age = c(23, 25, 28))
write.csv(df, "new_data.csv")
```

- write.csv() komennolla: ekaan väliin tallennettava data, tokaan väliin luotavan tiedoston nimi

- write.csv() luomassa tiedostossa piste (.) toimii desimaalien erottajana ja pilkku (,) sarakkeiden erottelijana.

- write.csv2() käyttää suomalaistyyliin pilkkua (,) desimaalierottelijana ja puolipistettä (;) sarakkeiden erottelijana

  - voi olla hyödyllinen, kun halutaan viedä suomenkieliseen exceliin.

  - tosin excel kysyy csv. tiedostoa tuotaessa, että millä se erotellaan

<br><br>

## Luento 2

kysy havaintojen lukumäärä

```{r}
#| eval: false
nObs <- readline(prompt = "Anna havaintojen lukumäärä: ")
```

muodosta tyhjä vektori havaintojen arvojen tallentamista varten

```{r}
#| eval: false
MyVar <- numeric(nObs)
```

tee loop, jossa kysytään jokaisen havainnon arvo

```{r}
#| eval: false
for (i in 1:nObs) { MyVar[i] <- readline(prompt = paste('Anna havainnon', i, 'arvo: ')) }
```

talleta arvot datakehikkoon

```{r}
#| eval: false
data3 <- data.frame(Kurssipisteet = MyVar)

```

tulosta konsoliin

```{r}
#| eval: false
print(data3)
```

### **2. osan datansyöttötehtävä**

Tehtävänanto:

Tee ohjelma, jolla voit syöttää muuttujalle arvot. Eli ohjelma ensin kysyy käyttäjältä kuinka monta havaintoa talletetaan ja sitten ohjelma kysyy jokaisen havainnon arvon. Ja nämä talletetaan data.frame:en. lopuksi skripti tulostaa datan. palauta R-skripti

Lisähaasteena voit tehdä niin, että ohjelma kysyy kuinka monta muuttujaa talletetaan, ja muuttujien nimet, ja sitten vuorotellen kaikille muuttujille havaintojen arvot. 

Tarpeellisia funktiota voi olla: readline() , esim: readline(prompt = "Anna havaintojen määrä: ") data.frame() , uuden data-kehikon luominen paste() , muuttujien yhdistäminen, esim. paste("Anna havainnon", i, "arvo: ") for-loop, esim. 

for (i in 1:num_obs) {\
  ....\
} names(data) , data-kehikon muuttujien nimet print()

Ratkaisu:

```{r}
#| eval: false

#kysy havaintojen lukumäärä 
nObs <-as.numeric(readline(prompt = "Anna havaintojen lukumäärä: "))

#kysy muuttujien lukumäärä 

MuutLkm <- as.numeric(readline(prompt = "Anna muuttujien lukumäärä: "))

#muuttujien nimet 

MuutNimet <- character(MuutLkm)

for (i in 1:MuutLkm){
  
  MuutNimet[i] <- readline( prompt = paste('Anna muuttujan',i, 'nimi: '))
  }

#luodaan datafreimi

datafreimi <- data.frame(matrix(nrow = nObs, ncol = MuutLkm,))
colnames(datafreimi) <- MuutNimet

#lisätään havaintoarvot datafremiin muuttuja kerrallaan

for (i in 1:MuutLkm){ 
  for (j in 1:nObs){
    datafreimi[j,i] <- readline(prompt = paste("anna muuttujan", MuutNimet[i], "havainnon", j, "arvo: "))  
    
  }
  
}

print(datafreimi)
```

## Funktiot: readline(), paste(), data.frame(), for loop(){}, as.numeric(), numeric(), character(), matrix()

```{r}
#| eval: false
nObs <- as.numeric(readline(prompt = "Anna havaintojen lukumäärä: "))
```

readline()

- R-kielen komento, jonka avulla ohjelma pysähtyy ja odottaa, että käyttäjä kirjoittaa jotain näppäimistöllä konsoliin.

- Kun R kohtaa readline()-komennon, se ei jatka koodin suorittamista ennen kuin painat Enter. Kaikki, mitä kirjoitat ennen Enteriä, tallennetaan muuttujaan.

- Tärkeää muistaa: Se palauttaa aina tekstiä

  - Tämä on yleisin virhe readline()-funktion kanssa. Vaikka kirjoittaisit numeron (esim. 25), R tallentaa sen tekstinä ("25"), ei lukuna.

  - Jos haluat käyttää syötettä laskutoimituksissa, sinun täytyy muuttaa se numeroksi as.numeric()-funktiolla:

prompt =

- On tärkeää huomata, että R-kielessä prompt ei ole itsenäinen "komento" samalla tavalla kuin vaikkapa print(), vaan se on **argumentti** (eli lisäasetus), jota käytetään muiden funktioiden sisällä.

- Yleisimmin esiintyy readline()-funktion yhteydessä.

- Prompt tarkoittaa suomeksi **kehotetta**. Sen tehtävä on kertoa käyttäjälle, mitä hänen odotetaan tekevän. Se tulostaa tekstin konsoliin ja jättää kursorin odottamaan käyttäjän kirjoitusta.

  Ilman prompt-asetusta tietokone vain pysähtyisi odottamaan syötettä, ja käyttäjä olisi ihmeissään, miksi mitään ei tapahdu.

as.numeric()

- muuttaa syötteen tekstista numeeriseksi

- tämän myötä esimerkiksi laskutoimitukset onnistuvat

```{r}
numeric(5)
```

numeric()

- Luo tyhjän numeerisen vektorin, jonka voi täyttää

- Sulkuihin voi määritellä montako paikkaa vektoriin tulee

  - esim. numeric(5) luo vektorin, jossa 5 nollaa eli 5 tyhjää paikkaa täytettäväksi
  - voi laittaa myös muuttujan sulkeisiin, jolloin paikkoja tulee muuttujan arvon verran

```{r}
character(6)
```

character()

- Luo tyhjän tekstipohjaisen "vektorin" / listan, jossa ennalta määritelty määrä paikkoja

- esim character(6) vektorissa 6 paikkaa

- Sulkuihin voi laittaa myös muuttujan, jolloin paikkojen lukumäärä tulee muuttujan arvon mukaan esim. character(Muuttuja)

```{r}
#| eval: false
datafreimi <- data.frame(matrix(nrow = nObs, ncol = MuutLkm,))
colnames(datafreimi) <- MuutNimet
```

data.frame()

- luo dataframen

- **Sarakkeiden määrä** määräytyy siitä, kuinka monta vektoria annat syötteeksi.

<!-- -->

- **Rivien määrä** määräytyy annettujen vektorien pituudesta.

```{r}
 data.frame(Eka = c(3,4,5,2),
            Toka = seq(2,8,2), 
            Kolmas = c("Matti", "Jesse", "Katja", "Joni")
            )
 
```

- Yllä olevaan frameen laitettiin kolme vektoria, jotka kaikki olivat pituudeltaan 4 alkiota, joten syntyi kolmen sarakkeen ja neljän rivin datafreimi.

- Sarakkeet pystyy nimeämään luomisvaiheessa (Eka, Toka, Kolmas) tai myöhemmin colnames() funktiolla

```{r}
df <- data.frame(matrix(nrow = 5, ncol = 5))
colnames(df) <- c("Ikä", "Pituus", "Paino", "Ekstroversio", "Avoimuus")
df
```

- Halutessaan dataframeen voi valmiiksi määrittää pohjalle tietyn määrän rivejä ja sarakkeita matrix() funktion avulla

<!-- -->

- matrix(nrow = 5, ncol = 5)

  - nrow ja ncol määrittävät rivien ja sarakkeiden lukumäärän

- colnames() funktiolla saa sarakkeiden nimet määritettyä

- c() komento yhdistää sisällön yhdeksi vektoriksi

paste()

```{r}
#| eval: false
print(paste("Hei,", nimi)
```
