---
title: "Osa 4 - Tekoälyn käyttö ohjelmoinnin tukena"
---

Tässä osassa asiaa luennoista, joissa käsitellään tekoälyn käyttöä ohjelmoinnissa. Lisäksi osan 4 tehtävien muistiinpanot.

<br><br>

## Ohjelmointia tekoälyn avustamana, luento 26.03

### AI:n käyttö

- koodin kirjoittaminen

- debuggaaminen ja koodin arviointi

- koodin selittäminen

- koodin optimointi

### AI-työkaluja

- Yliopiston suosittelemat (tietoturvan vuoksi, etenkin currechat)

  - Currechat

  - Copilot

### R-koodin tuottaminen

- yksityiskohtaiset promptit

- englanti voi toimia paremmin kuin suomi

- tarkat tilastolliset termit

  - esim. reverse coding items/variables

- kerro mitkä ovat data framen/tiedoston nimi & kerro muutttujien nimet

  - skripti toimii suoraan

- Ole tarkkana, että skripti tekee kaiken minkä pyydät

- ole skeptinen, AI tekee oikopolkuja

- jos vähänkin epäilet, niin pyydä tarkennusta

- Kehitä skriptiä iteratiivisesti – pyydä lisää ominaisuuksia / tarkennuksia; pyydä vaihtoehtoisia tapoja ratkaista asia

- Jos virhe, syötä se AI:lle ja pyydä korjaamaan

- Tee tehtävät huolellisesti

  - jos et itse ymmärrä niin todnäk ovat virheellisiä

### Skriptien optimointi ja organisointi

- For-loop voi olla hidas, löytyy muitakin mahdollisia toteutuksia esim. replicate/apply

  - ei vakava ongelma, koska laskentatehoa riittää

  - kannattaa tehdä skriptejä, joita itse ymmärtää

- kommentoi tarkasti

- Tee funktioita

  - silloin voi soveltaa muihinkin aineistoihin

  - automatisoi mahd. paljon

- esim. viimeistele visualisoinnit

- kerro tekoälylle suoraan muuttujien nimet, data-frame nimi yms. niin koodi toimii suoraan

- Tee erillisiä skriptejä

  - yksi, joka tekee preprosessoinnin

  - toinen, joka tekee tilastoanalyysit

  - kolmas, joka tekee visualisoinnit

  - ja pääskripti, jossa tehdään kaikki/tarvittavat vaiheet oikeassa järjestyksessä

@Salmela

<br><br>

## PreProsessointi funktio tehtävä

Tehtävänanto:

> *Tee funktio, jolle voi antaa 5 argumenttia: data-kehikon, muuttujat joita ei käännetä, muuttujat jotka käännetään (reverse coding), muuttujien minimin ja maksimin.*
>
> *Funktio sitten muuntaa asteikon ulkopuolella olevat arvot puuttuviksi havainnoiksi, laskee summamuuttujan, tarkistaa poikkeavat havainnot, tekee tilastotestin summamuuttujan normaalijakautuneisuudelle, raportoi sen tuloksen selväsanaisesti (onko vai ei, mikä oli tulos), piirtää kuvan jossa kolme kuvaa vierekkäin: summamuuttujan histogrammi, summamuuttujan Q-Q plotin, summammuuttujaa vastaavan simuloidun normaalijakauman Q-Q plotin.*
>
> *Sovella funktiota HSQ-aineistoon (Humor Styles Questionnaire)*
>
> *palauta 2 tiedostoa, R-skripti ja pdf, jossa neljän HSQ-summamuuttujan jakaumat*

<br><br>

Tehtävän ratkaisu:

```{r}
#| eval: false 
#| code-fold: true
#| code-summary: "Näytä koodi"


#ladataan data 
library(readr)
library(dplyr)
library(ggplot2)
library(patchwork)
HSQdata <- read_csv("HSQdata.csv")

# HSQ käännettävät muuttujat 'Q1', 'Q7', 'Q9', 'Q15', 'Q16', 'Q17', 'Q22', 'Q23', 'Q25', 'Q29', 'Q31, 


affiliative <- c("Q1", "Q5", "Q9", "Q13", "Q17", "Q21", "Q25", "Q29")

selfenhancing <- c("Q2", "Q6", "Q10","Q14", "Q18", "Q22","Q26", "Q30")

aggressive <- c("Q3", "Q7", "Q11", "Q15", "Q19", "Q23", "Q27", "Q31") 

selfdefeating <- c("Q4", "Q8", "Q12", "Q16", "Q20", "Q24", "Q28", "Q32")



PreProsFunktio<- function(data, variables = NULL, r_variables = NULL,  min = 1, max = 5, SumMuut, Otsikko = deparse(substitute(SumMuut))){
  
  # r_variables kohtaan sarakkeet, jotka käännetään
  # variables kohtaan muut 
  
  
  # Tarkistetaan, onko r_variables annettu ja onko siinä sisältöä
  if (!is.null(r_variables) && length(r_variables) > 0){
    
    data[, r_variables] <- (max + min) - data[, r_variables]
    message("Käänteiset muuttujat käännetty.")
  } else {
    message("Ei käännettäviä muuttujia, ohitetaan kääntö.")
  }
  
    
  
  #merkataan asteikon ulkopuoliset arvot puuttuviksi 
  # katsotaan mitkä arvot ovat liian pieniä TAI liian suuria
  virheelliset <- data < min | data > max
  
  # Korvataan nämä kohdat NA-arvolla
  data[virheelliset] <- NA
  message("Asteikon ulkopuoliset arvot poistettu")
  # tarkistetaan poikkeavat havainnot MAD-kriteerillä 
  
  # luodaan datafreimistä vektori, johon voidaan käyttääm mad() ja median() funktioita
  
  numarvot <- as.numeric(unlist(data[ ,1:32]))
  
  
  mad_value <- mad(na.omit(numarvot)) 
  median_value <- median(na.omit(numarvot))
  
  #Jos poikkeava havainto niin ilmoitetaan löytyi poikkeavia havaintoja, jos ei niin päinvastoin
  
  
  threshold <- 3 * mad_value
  
  filtered_data <- data[abs(data - median_value) >= threshold]
  
  if(length(filtered_data) > 0){
    message("Löytyi poikkeavia arvoja")
  } else {
    message("Ei poikkeavia arvoja")}
  
  #tehdään summamuuttujat eri huumorityypeille
  
  SummaMuuttuja <- rowMeans(data[ ,SumMuut], na.rm = TRUE)
  
  data$SummaMuuttuja <- SummaMuuttuja
  
ntesti <- shapiro.test(na.omit(SummaMuuttuja))

p_arvo <- as.numeric(ntesti) 

if(p_arvo[1] < 0.05){
  message("Shapiro-wilk testin p < 0.05, Summamuuttuja ei siis ole normaalisti jakautunut")
}else {
  message("Shapiro-wilk testin p > 0.05, Summamuuttuja on normaalisti jakautunut")
}

# Summamuuttujaa vastaava simuloitu normaalijakauma 

set.seed(123)
SimuloituJakauma <- rnorm(length(na.omit(SummaMuuttuja)), mean(SummaMuuttuja, na.rm = TRUE), sd(SummaMuuttuja, na.rm = TRUE))
  
Simdata <- data.frame(SimuloituJakauma)

# luodaan muuuttuja, johon tulee vain annetun summamuuttujan nimi
Labs <- deparse(substitute(SumMuut))
  
# Piirretään kuvaajat ggplotilla, qqplot, simuloidun jakauman qqplot ja histogrammi 
 p1 <- ggplot(data, aes(sample = SummaMuuttuja )) +
    geom_qq() +
    geom_qq_line(color = "red") +
    labs(title = paste(Otsikko, "QQ-plot")) +
    theme_minimal()
 
 p2 <- ggplot(Simdata, aes( sample = SimuloituJakauma )) + 
   geom_qq() +
   geom_qq_line(color = "red") +
   labs(title = "Simuloidun jakauman QQ-plot") +
   theme_minimal()
 
  
  
 p3 <- ggplot(data, aes( x = SummaMuuttuja)) + 
           geom_histogram(fill = "lightblue", color = "black", bins = 10) +
           labs(title = paste(Otsikko, "jakauma"), x = "Keskiarvo", y = "Frekvenssi") +
           theme_minimal()
  print(p1 + p2 + p3)
  
}




PreProsFunktio(HSQdata,  , c("Q1", "Q7", "Q9", "Q15", "Q16", "Q17", "Q22", "Q23", "Q25", "Q29", "Q31"), 1, 5, selfenhancing)


#Piirretään kuvaajat yhteeen pdf tiedostoon 

# luodaan lista, johon on tallennettu summamuuttujat 
kaikki_tyylit <- list(
  affiliative = affiliative, 
  selfenhancing = selfenhancing, 
  aggressive = aggressive, 
  selfdefeating = selfdefeating)

# while komento varmistaa, ettei pdf:n kirjoitus ole jäänyt auki aiemmin 
while (!is.null(dev.list())) dev.off()

#pdf komento avaa pdf:n kirjoituksen 
pdf("Summamuuttujien_kuvaajat.pdf", width = 14, height = 5)

try({
  for (i in 1:length(kaikki_tyylit)) {
  

  # napataan listasta yksi huumorityyli kerrallaan
  nykyinen_setti <- kaikki_tyylit[[i]]
  
  
  PreProsFunktio(data = HSQdata, ,
                 c("Q1", "Q7", "Q9", "Q15", "Q16", "Q17", "Q22", "Q23", "Q25", "Q29", "Q31"), 
                 min = 1, 
                 max = 5, 
                 SumMuut = nykyinen_setti,
                 Otsikko = names(kaikki_tyylit)[i])
  }
})
dev.off()
# Tämä sulkee pdf:n kirjoittamisen 


```

unlist()

- muuntaa datan matriisi tai dataframe muodosta takaisin vektoriksi

- esim.

```{r}
#| eval: false 
 numarvot <- as.numeric(unlist(data[ ,1:32]))
```

- unlist() komennolla pois kehikkomuodosta ja as.numeric() komennolla varmistetaan, että tallentuu numeerisena

- numarvot \<- as.numeric(unlist(data\[ ,1:32\]))

<br> <br>

! huutomerkki tarkoittaa loogista ei operaattoria, && ja if lausekkeessa

- esim.

  ```{r}
  #| eval: false 

  if (!is.null(r_variables) && length(r_variables) > 0)

  ```

- huutomerkki tarkoittaa komennossa !is.null(), sitä että kun r_variables muuttuja ei ole tyhjä niin ehto täyttyy –\> ts. is not null

- && merkki tarkoittaa JA eli sitä, että molempien ehtojen täytyy täyttyä, jotta if lausekkeen ehdot toteutuvat

  - kahta && merkkiä käytetään lähinnä if lausekkeissa, muualla yhtä & merkki

- Tai puolestaan merkitään \| pystyviivalla, if lausekkeessa kannattaa käyttää kahta \|\| ja muualla yksi \| riittää

  - eli merkitsee if lausekkeessa sitä, että jomman kumman ehdon täyttyminen riittää

<br><br>

## Visualisointitehtävä

Tehtävänanto :

> *Oheisessa data-setissä on tutkittu lääketieteen opiskelijoiden visuaalisen asiantuntijuuden (professional vision/perceptual learning) kehittymistä osana dermatologian kurssia. Diagnoosien erottelu-kokeet tehtiin kurssin aluksi, keskellä ja lopuksi (Session:1-3, pre-mid-post). Oppimista mitattiin kolmella muuttujalla: %-oikein, reaktioaika, confidence-rating,*
>
> *Tee R-skripti, joka visualisoi tulokset, eli oppimisen/muutoksen kurssin aikana (pre-mid-post) kolmen outcome muuttujan suhteen.*
>
> *Tutki dataa lisää, kokeessa oli 47 eri diagnoosia. Mitkä diagnoosit käyttäytyvät samanlaisesti? Klusteroi diagnooseja yhteen ja visualisoi oppiminen. Missä diagnooseissa opiskelijat tekivät eniten virheitä? Luokittele vaikeat/helpot diagnoosit ja visualisoi oppiminen. Ideoita/esimerkkejä voi katsoa artikkeleista (data osittain eri) tai keksiä ihan uusia tapoja.*
>
> *Palauta R-skripti ja erikseen kuvat pdf:nä.*

```{r}
#| eval: false 
#| code-fold: true
#| code-summary: "Näytä koodi"


# Skripti tulostaa PDF tiedoston, jossa on kuvaajat kaikille outcome muuttujille sessioittain,
  # kuvaus siitä miten diagnooseja on jaoteltu klustereihin ja kuvaajat oppimisen kehityksestä 
    # klustereittain

# oppimisen muutokset kurssin aikana pre-mid-post 
# 47 eri diagnoosia, mitkä käyttäytyvät samanlaisesti

# klusteroi diagnooseja yhteen ja visualisoi oppiminen 
# missä tehtiin eniten virheitä
# luokittelet vaikeat ja helpot diagnoosit ja visualisoi oppiminen 

# "Correct"      	%-correct
# "respRT"       	decision time, ms
# "Confidence"   	confidence rating, 1-5

# Jokaisella on 47 vastausta per sessio ja 2 eri moduulia = 282 vastausta

library(gridExtra)
library(grid)
library(readr)
library(ggplot2)
library(patchwork)

PerceptualLearnData <- read_csv("data/PerceptualLearn/PerceptualLearnData.csv")
#haetaan data





oikeinbydiagnoosi <- aggregate(Correct ~ SelectedDiag, data = PerceptualLearnData, FUN = mean)
#


keskikvartiiliväli <- oikeinbydiagnoosi$SelectedDiag[oikeinbydiagnoosi$Correct > 0.763 & oikeinbydiagnoosi$Correct < 0.8613]
IQRtekstinä <- paste(keskikvartiiliväli, collapse = ", ")

vaikeimmat <- oikeinbydiagnoosi$SelectedDiag[oikeinbydiagnoosi$Correct < 0.6884807]
vaikeimmatTekst <- paste(vaikeimmat, collapse = ",") 

helpoimmat <- oikeinbydiagnoosi$SelectedDiag[oikeinbydiagnoosi$Correct > 0.9159686]
helpoimmatTekst <- paste(helpoimmat, collapse = ",") 

quantile(oikeinbydiagnoosi$Correct, probs = seq(0, 1, 0.1))

# 10 persentiili = 68,85 % 
# 90 persentiili = 91,60 % 
# keskikvartiiliväli =  76,30 % < oikein < 86,13 % 

# havainnollistetaan vaikeimpien diagnoosien kehitys sessioittain
  # haetaan selectedDiag sarakkeesta vain tietyt diagnoosit ja katsotaan miten ne meni oikein per sessio
    # se onnistuu subset() funktiolla 

vaikeat <- subset(PerceptualLearnData, SelectedDiag %in% vaikeimmat)
kehitysVaikeat <- aggregate(Correct ~ Session, vaikeat, FUN = mean)

# tehdään sama helpoimmille ja keskikvartiilivälille 

helpot <- subset(PerceptualLearnData, SelectedDiag %in% helpoimmat)
kehitysHelpot <- aggregate(Correct ~ Session, helpot, FUN = mean)

keski <- subset(PerceptualLearnData, SelectedDiag %in% keskikvartiiliväli)
kehitysKeski <- aggregate(Correct ~ Session, data = keski, FUN = mean)


print(ggplot(PerceptualLearnData, aes(x = as.factor(SelectedDiag), y = Correct)) +
  # Piirretään keskiarvopylväät
  stat_summary(fun = "mean", geom = "bar", color = "black", width = 0.5, na.rm = TRUE) +
  # Lisätään virhejanat (Standard Error)
  stat_summary(fun.data = "mean_se", geom = "errorbar",color = "red",  width = 0.3,na.rm = TRUE) +
  
  labs(title = "Mittaustulokset sessioittain",
       x = "diagnoosi",
       y = "Osuus vastauksista oikein") +
  theme_minimal())


#  Määritellään sarakkeet, jotka halutaan y-akselille
y_muuttujat <- c("respRT", "Correct", "Confidence") # Vaihda nämä omiin sarakkeisiisi


#  Suljetaan mahdolliset aiemmat jumiutuneet PDF-yhteydet
while(!is.null(dev.list())) dev.off()

#  Avataan PDF:n kirjoitus 
pdf("VisualisointiDiagnoosiTeht.pdf", width = 8, height = 6)

kuvaaja_lista <- list()

# for-looppi, joka piirtää kuvaajat 
for (i in y_muuttujat) {
  
  p <- ggplot(PerceptualLearnData, aes(x = as.factor(Session), y = .data[[i]], fill = Session)) +
    stat_summary(fun = "mean", geom = "bar", color = "black", width = 0.8, na.rm = TRUE) +
    stat_summary(fun.data = "mean_se", geom = "errorbar", color = "red", width = 0.3, na.rm = TRUE) +
    labs(title = paste("Mittaustulokset:", i),
         x = "Sessio",
         y = paste("Keskiarvo (", i, ")", sep = "")) +
    theme_minimal() +
    theme(legend.position = "none") # Piilotetaan turha selite
  
  
  kuvaaja_lista[[i]] <- p
}
otsikko_teksti <- textGrob("Visualisointitehtävä", 
                           gp = gpar(fontsize = 20, fontface = "bold"))

# Tulostetaan otsikko omalle sivulleen
grid.arrange(otsikko_teksti)


#tulostetaan sessioiden mittaustulokset 
wrap_plots(kuvaaja_lista, ncol = 2)

# tulostetaan oikeinvastaamisprosentti diagnoosittain

print(ggplot(PerceptualLearnData, aes(x = as.factor(SelectedDiag), y = Correct)) +
        # Piirretään keskiarvopylväät
        stat_summary(fun = "mean", geom = "bar", color = "blue", fill = "blue", width = 0.5, na.rm = TRUE) +
        # Lisätään virhejanat (Standard Error)
        stat_summary(fun.data = "mean_se", geom = "errorbar",color = "red",  width = 0.3,na.rm = TRUE) +
        
        labs(title = "Oikeiden vastausten osuus diagnooseittain",
             x = "Diagnoosi",
             y = "Osuus vastauksista oikein") +
        theme_minimal())



# Luodaan sivu, jossa kerrotaan, miten diagnooseja klusteroitiin 
otsikko <- textGrob("Diagnoosien klusterointi", 
                    gp = gpar(fontsize = 18, fontface = "bold"))

#  Luodaan leipäteksti
teksti_sisalto <- paste("Diagnooseja jaoteltiin kolmeen eri klusteriin:
                    \n
                    \n 1. desiliiliin ja 10. desiiliin sekä keskikvartiiliväliin oikein vastaamisen osuuden mukaan.
                    \n 1. desiiliin kuuluvat alle 10 persentiilin alle jäävät, 10. desiiliin 90 persentiilin ylitse
                    \n menevät ja keskikvartiiliväliin 1. ja 3. kvartiilin välille asettuvat. 1. desiilissä ovat siis 
                    \n kaikista haastavimmat diagnoosit, 10. desiilissa kaikista helpoimmat ja keskikvartiilivälillä 
                    \n haastavuudeltaan keskimääräiset diagnoosit. 
                    \n
                    \n 10 persentiili = 68,85 % diagnooseista oikein
                    \n 90 persentiili = 91,60 % diagnooseista oikein
                    \n keskikvartiiliväli =  76,30 % < diagnooseista oikein < 86,13 % 
                    \n
                    \n
                    \n 1. desiiliin kuuluvat eli vaikeimmat diagnoosit:", vaikeimmatTekst, 
                    "\n\n 10. desiiliin kuuluvat eli helpoimmat diagnoosit:", helpoimmatTekst, 
                    "\n\n Keskikvartiilivälille kuuluvat diagnoosit:",IQRtekstinä)


leipateksti <- textGrob(teksti_sisalto, 
                        x = 0.1, # Aloituskohta vasemmalta (0-1)
                        just = "left", # Tasaus vasempaan reunaan
                        gp = gpar(fontsize = 8))




# grid.arrange asettaa ne allekkain. heights määrittää tilan jaon (otsikko vie 1/10, teksti 9/10)
grid.arrange(otsikko, leipateksti, ncol = 1, heights = c(0.1, 0.9))

# tulostetaan oikein vastaamisen kehitys vaikeissa, helpoissa ja keskitasoisissa kysymyksissä sessioittain

datasetti <- list(vaikeat, helpot, keski)
kuvaaja_lista2 <- list()
nimet <- list("Vaikeat", "Helpot", "Keskimääräiset")

for( i in 1:length(datasetti)){
  p <- ggplot(datasetti[[i]], aes(x = as.factor(Session), y = Correct, fill = Session)) +
    stat_summary(fun = "mean", geom = "bar", color = "black", width = 0.8, na.rm = TRUE) +
    stat_summary(fun.data = "mean_se", geom = "errorbar", color = "red", width = 0.3, na.rm = TRUE) +
    labs(title = nimet[i], 
         x = "Sessio",
         y = "Oikeiden diagnoosien osuus") +
    theme_minimal() +
    theme(legend.position = "none")
  
  kuvaaja_lista2[[i]] <- p 
}

wrap_plots(kuvaaja_lista2, ncol = 3)

# Luodaan sivu, jossa kerrotaan diagnosoinnin oppimisesta 
otsikko2 <- textGrob("Oppimimisen erot klustereittain", 
                    gp = gpar(fontsize = 18, fontface = "bold"))

teksti_sisalto2 <- "Kuten edellisen sivun kuvaajista nähdään, vaikeimmissa diagnooseissa 
                    \n oppimisen kehitys oli suurinta ja helpommissa pienintä."

leipateksti2 <- textGrob(teksti_sisalto2, 
                        x = 0.1, # Aloituskohta vasemmalta (0-1)
                        just = "left", # Tasaus vasempaan reunaan
                        gp = gpar(fontsize = 12))

grid.arrange(otsikko2, leipateksti2, ncol = 1, heights = c(0.1, 0.9))


# Suljetaan PDF:n kirjoitus 
dev.off()


```

<br>

## Skriptien parantelu tekoälyllä

Tehtävänanto:

> Käy läpi tähän asti kirjoittamasi skriptit. Kysy tekoälyltä miten niiden rakennetta tai tehokkuutta voisi parantaa, keskustele/pyydä parannuksia iteratiivisesti. Palauta yksi esimerkki, missä tekoälyn avulla sait koodin selkeästi paremmaksi. Palauta 2 tiedostoa, alkuperäinen skripti ja paranneltu skripti.

Alkuperäinen skripti löytyy osan 3 tutkimusavustajatehtävästä. Tässä paranneltu skripti:

```{r}

#| code-fold: true
#| code-summary: "Näytä koodi"
#| eval: false 

# Asetukset
paakansio <- "Koulutehtava_AI"
n_koulua <- 7
n_luokkaa <- 4
n_oppilasta <- 30
n_teht_tyyppi <- 5  # 5 helppoa ja 5 vaikeaa

# Luodaan pääkansio heti
if (!dir.exists(paakansio)) dir.create(paakansio)

# Funktio tehtävien luomiseen
luo_tehtavat <- function(luku_vali) {
  operaattorit <- sample(c("+", "-", "*", "/"), n_teht_tyyppi, replace = TRUE)
  luku1 <- sample(luku_vali, n_teht_tyyppi, replace = TRUE)
  luku2 <- sample(luku_vali, n_teht_tyyppi, replace = TRUE)
  return(paste(luku1, operaattorit, luku2))
}

# Pääsilmukat
for (i in 1:n_koulua) {
  for (j in 1:n_luokkaa) {
    
    # Luodaan polku valmiiksi (esim. Koulutehtava/Koulu1/Luokka1)
    polku <- file.path(paakansio, paste0("Koulu", i), paste0("Luokka", j))
    dir.create(polku, recursive = TRUE, showWarnings = FALSE)
    
    for (k in 1:n_oppilasta) {
      
      # Generoidaan tehtävät
      helpot <- luo_tehtavat(1:10)
      vaikeat <- luo_tehtavat(100:1000)
      
      # Sekoitetaan kaikki
      kaikki_sekaisin <- sample(c(helpot, vaikeat))
      
      # Luodaan tekstisisältö siistimmin
      otsikko <- c("Tehtävämoniste 1 - 4 luokkalaisille", "Ratkaise seuraavat 10 tehtävää:", "")
      tehtava_rivit <- paste0("Tehtävä ", 1:10, ": ", kaikki_sekaisin, " = ")
      
      # Yhdistetään ja tallennetaan
      sisalto <- c(otsikko, as.vector(rbind(tehtava_rivit, ""))) # Lisää tyhjän rivin joka tehtävän väliin
      
      tiedosto_nimi <- file.path(polku, paste0("oppilas_", k, ".txt"))
      writeLines(sisalto, tiedosto_nimi)
    }
  }
}

message("Valmis! 840 tiedostoa luotu kansioon: ", paakansio)

```
