---
title: "Osa 4 - Tekoälyn käyttö ohjelmoinnin tukena"
---

Tässä osassa asiaa luennoista, joissa käsitellään tekoälyn käyttöä ohjelmoinnissa. Lisäksi osan 4 tehtävien muistiinpanot.

<br><br>

## Ohjelmointia tekoälyn avustamana, luento 26.03

### AI:n käyttö

-   koodin kirjoittaminen

-   debuggaaminen ja koodin arviointi

-   koodin selittäminen

-   koodin optimointi

### AI-työkaluja

-   Yliopiston suosittelemat (tietoturvan vuoksi, etenkin currechat)

    -   Currechat

    -   Copilot

### R-koodin tuottaminen

-   yksityiskohtaiset promptit

-   englanti voi toimia paremmin kuin suomi

-   tarkat tilastolliset termit

    -   esim. reverse coding items/variables

-   kerro mitkä ovat data framen/tiedoston nimi & kerro muutttujien nimet

    -   skripti toimii suoraan

-   Ole tarkkana, että skripti tekee kaiken minkä pyydät

-   ole skeptinen, AI tekee oikopolkuja

-   jos vähänkin epäilet, niin pyydä tarkennusta

-   Kehitä skriptiä iteratiivisesti – pyydä lisää ominaisuuksia / tarkennuksia; pyydä vaihtoehtoisia tapoja ratkaista asia

-   Jos virhe, syötä se AI:lle ja pyydä korjaamaan

-   Tee tehtävät huolellisesti

    -   jos et itse ymmärrä niin todnäk ovat virheellisiä

### Skriptien optimointi ja organisointi

-   For-loop voi olla hidas, löytyy muitakin mahdollisia toteutuksia esim. replicate/apply

    -   ei vakava ongelma, koska laskentatehoa riittää

    -   kannattaa tehdä skriptejä, joita itse ymmärtää

-   kommentoi tarkasti

-   Tee funktioita

    -   silloin voi soveltaa muihinkin aineistoihin

    -   automatisoi mahd. paljon

-   esim. viimeistele visualisoinnit

-   kerro tekoälylle suoraan muuttujien nimet, data-frame nimi yms. niin koodi toimii suoraan

-   Tee erillisiä skriptejä

    -   yksi, joka tekee preprosessoinnin

    -   toinen, joka tekee tilastoanalyysit

    -   kolmas, joka tekee visualisoinnit

    -   ja pääskripti, jossa tehdään kaikki/tarvittavat vaiheet oikeassa järjestyksessä

@Salmela

<br><br>

## PreProsessointi funktio tehtävä

<br><br>

unlist()

-   muuntaa datan matriisi tai dataframe muodosta takaisin vektoriksi

-   esim.

```{r}
#| eval: false 
 numarvot <- as.numeric(unlist(data[ ,1:32]))
```

-   unlist() komennolla pois kehikkomuodosta ja as.numeric() komennolla varmistetaan, että tallentuu numeerisena

<!-- -->

-   numarvot \<- as.numeric(unlist(data\[ ,1:32\]))

<br> <br>

! huutomerkki tarkoittaa loogista ei operaattoria, && ja if lausekkeessa

-   esim.

    ```{r}
    #| eval: false 

    if (!is.null(r_variables) && length(r_variables) > 0)

    ```

-   huutomerkki tarkoittaa komennossa !is.null(), sitä että kun r_variables muuttuja ei ole tyhjä niin ehto täyttyy –\> ts. is not null

-   && merkki tarkoittaa JA eli sitä, että molempien ehtojen täytyy täyttyä, jotta if lausekkeen ehdot toteutuvat

    -   kahta && merkkiä käytetään lähinnä if lausekkeissa, muualla yhtä & merkki

-   Tai puolestaan merkitään \| pystyviivalla, if lausekkeessa kannattaa käyttää kahta \|\| ja muualla yksi \| riittää

    -   eli merkitsee if lausekkeessa sitä, että jomman kumman ehdon täyttyminen riittää

<br><br>
