---
title: "Osa 3 - Raja-arvolause ja permutaatiotesti"
---

Osan 3 muistiinpanot ja tehtävät.

<br><br><br>

## Osa 3. alkutehtävät

<br>

Tehtävänanto: Kirjoita R-skripti, joka kysyy numeroa ja kertoo onko numero positiinen vai negatiivinen.

```{r}
#| eval: false
Num <- as.numeric(readline(prompt = "Syötä numero: "))

if (Num == 0){ print("Nolla") } else {

if (Num > 0){
  print("positiivinen")
} else {
  print("negatiivinen")
} 

}
```

Tehtävänanto: Kirjoita R-skripti, joka kysyy kurssin arvosanaa (0-100) #ja kertoo onko kurssin suoritus hyväksytty vain hylätty. #Opiskelijan pitää saada vähintään 50 pistettä.

```{r}
#| eval: false
Num <- as.numeric(readline(prompt = "Syötä kurssin arvosana 0-100: "))

if (Num < 50){ print("Hylätty") }else { print("Hyväksytty") }


```

Tehtävänanto: Kirjoita R-skripti, joka kysyy numeroa ja kertoo onko numero parillinen vai pariton.

```{r}
#| eval: false
Num <- as.numeric(readline(prompt = "Syötä numero: "))

if (Num %% 2 ==0){ print("Parillinen") } else { print("Pariton") }
```

#parillisuus saadaan tsekattua jakojäännöksellä, jos 2 jaettaessa nolla -\> parillinen \# jakojäännös lasketaan %% operaattorilla

10 %% 2 10 %% 3 11 %% 2

#esim. 10/2 jakojäännös on 0 ; 10/3 jakojäännös 1 ; 11 / 2 jakojäännös 1

Tehtävänanto: Kirjoita for-silmukka, joka tulostaa numerot 1-10.

```{r}
for (i in 1:10){ print(i) }
```

Tehtävänanto: Kirjoita for-silmukka, joka tulostaa lukujen 1:10 neliön.

```{r}
for (i in 1:10){ print(i * i ) }

for (i in 1:10){ print(i^2 ) }

for (i in 1:10){ print(i**2 ) }


```

Kolme eri tapaa

Tehtävänanto: Kirjoita for-silmukka, joka laskee lukujen 1:100 summan.

```{r}
summa <- 0

for (i in 1:100){ summa <- summa + i } 
print(summa)
```

<br><br>

## Permutaatiotesti

<br>

### Teoriaa permutaatiosta

Permutaatio tarkoittaa järjestystä tai uudelleenjärjestelyä

- Esim. lukujoukko (1,2,3) tai kirjainsarja (A, B, C) voivat saada 6 eri permutaatiota eli uniikkia järjestystä

- Mahdollisten permutaatioden määrä lasketaan käyttämällä kertomaa (merkitään !)

P(n)=n!

- missä P tarkoittaa permutaatioden määrää ja n alkioiden lukumäärää
- Esim. kun 4 alkiota lasketaan 4! = 4 \* 3 \* 2 \* 1 = 24
- Tai kun 3 alkiota 3! = 3 \* 2 \* 1 = 6

Kertoma lasketaan R-kielellä factorial() funktiolla

```{r}
factorial(4)
```

Permutaatiotesti on ei-parametrinen eli toimii millä tahansa aineistoilla

- Datan ei tarvitse siis täyttää normaalisuusoletusta

Permutaatiotestillä saadaan laskettua p-arvo eli kuinka todennäköisesti sattumalta saadaan sama tulos.

Permutaatioiden määrää lisäämällä sadaan p-arvo laskettua tarkemmin. Viljamin videoilla käytettiin 1000 tai 10 000 permutaatiota.

@thulin2024modern kirjassa neuvotaan nyrkkisääntönä käyttämään 9 999 permutaatiota, koska tällöin p arvo ainakaan usein ei asetu tasan 0,05 vaan sen alle tai yli

### Permutaatiotesti ja bootstrap

Permutaatio tarkoittaa yhtä lukujoukon tai R-kontekstissa vektorin järjestystä. Kun ne järjestetään uudelleen, saadaan toinen permutaatio. Esimerkiksi lukujoukolla (1,2,3) on yhteensä kuusi eri permutaatiota. Tilastotieteessä permutaatiota käytetään etenkin permutaatiotestissä, jonka avulla voidaan määrittää p-arvo. Permutaatiotesti on siitä, hyvä työkalu, että se ei oleta aineiston olevan normaalisti jakautunutta, eli sitä voidaan käyttää käytännössä millä hyvänsä aineistolla.

Esimerkiksi, jos kahdelta ryhmältä on mitattu koesuoritus ja halutaan tietää, onko ryhmien suoritusten välillä tilastollisesti merkitsevä ero, niin ensiksi lasketaan suorituspisteiden keskiarvojen erotus. Sen jälkeen sekoitetaan ryhmätunnisteita siten, että ryhmät jakautuvat esim. 9 999 uuteen permutaatioon ja lasketaan jokaisen permutaation kohdalla ryhmien keskiarvoero. Sitten verrataan, kuinka moni permutaatioiden keskiarvoeroista oli yhtä suuria tai suurempia kuin mitattu ero. Mikäli alle 5 % permutaatioista oli suurempia tai yhtä suuria kuin mitattu ero, niin p-arvo on alle 0,05 eli tilastollisesti merkitsevä ja nollahypoteesi voidaan hylätä.

Bootsrap on hiukan vastaava menetelmä kuin permutaatiotesti, mutta se eroaa siten, että siinä sekoitusvaiheessa alkiot arvotaan satunnaisesti uuteen ”otokseen” siten, että osa saattaa esiintyä useamman kerran ja osa ei ollenkaan. Eli kun permutaatiotestissä jokaisessa permutaatiossa on kaikki alkiot mukana, mutta vain eri järjestyksessä, niin bootstrapissä on hiukan eri kokoelma alkiota valikoituneena alkuperäisestä otoksesta. Yhdessä ”otoksessa” jokin alkio saattaa siis esiintyä vaikkapa kolme kertaa ja jokin ei kertaakaan. Samalla tavalla kuin permutaatiotestissä tuo satunnaistus toistetaan esim. 10 000 kertaa ja bootstrapissä ideana on arvioida kuinka hyvin alkuperäinen otos kuvaa perusjoukkoa, jota uudet satunnaisesti luodut otokset ikään kuin kuvaavat. Sen myötä bootstrapillä voidaan arvioida luottamusvälejä eli sitä, kuinka todennäköisesti mitattu suure osuu määritellylle välille. Yleensä luottamusvälit arvioidaan 95% tasolle, joka tarkoittaa, että jos mittaus toistettaisiin 100 kertaa niin 95 kertana luottamusvälit arvioitaisiin oikein ja perusjoukon todellinen arvo olisi niiden sisällä ja 5 kertaa taas ulkopuolella.

**Permutaatiotesti:** Sekoittaa ryhmätunnisteet (luo nollahypoteesin rikkomalla yhteyden tiedon ja ryhmän välillä).

```{r}
#permutaatiotesti 

# tehdään kokeilumielessä aineisto, jossa ryhmät selkeästi eroavat toisistaan 
group1 <- 1:50 
group2 <- 51:100

# luodaan dataframe, jossa value on ryhmien arvot ja rep() funktiolla tehdään labelit rymhmille eli 1 ja 2 
data <- data.frame(value = c(group1, group2), group = rep(c(1,2), each=50))


# lasketaan ryhmien keskiarvojen ero 

#         yksinkertaisesti GrpDiff <-  mean(group2) - mean(group1) 

# Viljamin parempi tyyli, jolla saadaan haettua tieto dataframesta myöhemmminkin  


GrpDiff <- mean( data$value[ data$group==2]) - mean( data$value[ data$group==1])

#Luodaan datasta permutaatioita ja lasketaan permutaatioiden keskiarvoerot 

Nperms = 100; 

# alustetaan numeric() funktiolla muuttujaan oikea määrä paikkoja permutaatioille 

PermDiffs <- numeric(Nperms) 

# for loopissa sample funktiolla luodaan Nperms kertaa uusi permutaatio labeleille 
#   eli 1 ja 2 sekoitetaan uuteen järjestykseen
# sitten lasketaan keskiarvoerot uudella permutaatiolla ja talletetaan PermDiffs muuttujaan 
#   indeksoituna [i] 
# tämä toistetaan Nperms kertaa 


for(i in 1:Nperms){
  
  # shuffle labels 
  #     sample funktio arpoo otoksen lukuarvot satunnaiseen järjestykseen eli tekee uuden permutaation 
  PermLabels <- sample(data$group)
  
  # lasketaan ryhmien keskiarvojen erotus Nperms määrälle permutaatioita
  
  PermDiffs[i] <- mean( data$value[ PermLabels==2]) - mean(data$value[ PermLabels==1])
  
}

# Histogrammista voidaan katsoa onko havaittu keskiarvoero suurempi kuin 
    # 95 % satunnaisista permutaatioista 

# abline() komennolla voidaan piirtää pystyviivat histogramiin 
#   abline(a,b) funktiossa a = vakio eli x-akselin leikkauskohta, b = kulmakerroin 
  #   pystysuoran viivan voi piirtää abline(v=a) komennolla, v = vertical tässä kontekstissa 
# todellinen keskiarvoero saadaan piirrettyä lisäämällä se abline(v= ) komentoon 

# kohta, jossa 95% permutaatioista on pienempiä saadaan quantile(x , 0.95) funktiolla 
# se talletetaan OneSided muuttujaan 

OneSided <- quantile(PermDiffs, .95)

hist(PermDiffs, breaks = 30,  xlim=c(-20,60))
abline(v=GrpDiff, col="green")
abline(v=OneSided, col="red")


#myös voidaan manuaalisesti etsiä kohta, jossa permutaatioiden keskiarvoero on sama, kuin todellinen 
  #   ryhmien ero, ja katsoa onko kuinka iso osa permutaatioista sen alle 
# sortataan permutaatiot sort() funktiolla 

sort(PermDiffs)

# tässä tapauksessa kaikki permutaatioiden keskiarvoerot jäävät todellisen keskiarvoeron alle eli sen 
  # mukaan ero on hyvinkin merkitsevä 
  # sen vuoksi myöskään Viljamin tapa laskea p-arvo ei toimi, koska ei indeksistä ei tule yhtään osumaa
  # toimii silloin, kun permutaatioista vähintään 1 on yli havaitun keskiarvoeron 
#p-arvon laskeminen 

#SortedDiffs <- sort(PermDiffs) 
#FirstIndex <- min(which( SortedDiffs > GrpDiff))
#Pval <- 1 - FirstIndex/Nperms


# geminin ehdottama tapa laskea p-arvo 

# sum() laskee TRUE-arvojen määrän (TRUE = 1, FALSE = 0)
  # eli laskee niiden kertojen lukumäärän, kun permutaatioiden ero, on suurempi kuin havaittu ero 
Osumat <- sum(PermDiffs >= GrpDiff)
Pval <- Osumat  / Nperms

# gemini myös suositteli lisäämään 1 sekä osoittajaan, että nimittäjään, jolla vältetään
#  tasan 0 p-arvo 
  # tasan 0 p-arvo on teoreettisesti mahdoton, koska alkuperäinen havainto on oikeasti yksi permutaatioista 

Osumat <- sum(PermDiffs >= GrpDiff)
Pval <- (Osumat + 1)/(Nperms + 1) 
Pval


# t.test(arvot ~ ryhmä, data = aineisto)

t.test(value ~ group, data = data) 

t.test(group1, group2)


```

<br>

## Tutkimusavustajatehtävä

Tehtävänanto

> Olet töissä tutkimusavustajana projektissa, jossa tutkitaan lasten matematiikan oppimista. Tutkimusprojektissa 1-4 luokkalaiset lapset ratkaiset vaihtelevan tasoisia matemaattisia tehtäviä. Tutkimus tehdään 7 koulussa. Jokaisesta koulusta on valittu 4 luokkaa joissa on 30 oppilasta. Sinun tehtävänäsi on tuottaa matematiikan tehtäviä lapsille. Lapset ratkaisevat tehtävät paperille omaan tahtiin. Aineiston keruussa lasten toimintaa ei rajoiteta, eli he näkevät myös toistensa paperit. Tämän vuoksi jokaiselle lapselle pitää tehdä omat tehtävät, etteivät he kopio vastauksia toisiltaan.
>
> Tee skripti, joka tuottaa jokaiselle koululaiselle satunnaisesti 5 helppoa ja 5 vaikeampaa matematiikan tehtävää. Koosta tehtävät jokaiselle koululaiselle yhteen tekstitiedostoon. Organisoi tekstitiedostot omiin kansioihin, koulun ja luokan mukaan. Ohjelman pitää tuottaa siis 840 tekstitiedostoa, joissa yhteensä 8400 laskutehtävää. Vaikeat ja helpot tehtävät tulevat olla satunnaisessa järjestyksessä.
>
> Lisähaasteena voit tehdä tehtävistä monivalintatehtäviä. Eli tuota 4 eri vastaustvaihtoehtoa (a, b, c, d), joista yksi oikea. Ja oikea vastaus satunnaisesti ja tasaisesti joko a, b, c, tai d.
>
> Hyödyllisiä funktioita voi olla:
>
> paste() -muuttujien yhdistäminen
>
> dir.create() -kansioiden luominen
>
> writeLines() - tekstitiedostoon kirjoittaminen
>
> sample() -satunnaistus
>
> for-loop
>
> palauta kaksi tiedostoa: R-skripti (.R) ja yksi skriptin tuottama tekstitiedosto (.txt).

```{r}
#| code-fold: true
#| code-summary: "Näytä koodi"
#| eval: false 


# 7 koulua, 4 luokkaa, 30 oppilasta per luokka 
# 
# 840 oppilasta 
# 
# joka lapselle omat tehtävät 
# 
# skripti, joka tuottaa satunnaisesti 5 helppoa ja 5 vaikeaa matematiikan tehtävää
# vaikeat ja helpot satunnaisessa järjestyksessä 
# 
# joka lapselle omat tehtävät omaan tekstitiedostoon 
# 
# organisoi tekstitiedostot omiin kansioihin koulun ja luokan mukaan 
# 
# 
# miten teen 1 oppilaalle satunnaiset tehtävät
#   talleta tehtävät tekstitiedosstoon
#     toista 30 kertaa 
#       talleta 30 tekstitiedostoa kansioon luokka 1 
#         toista aiempi 2 luokalle, 3 luokalle ja 4 luokalle 
#           talleta kansioon koulu 1, 
#             toista kaikki aiemmat vaiheet ja talleta kansioihin koulu 2,3,4,5,6,7
#           
#   miten 30 oppilaalle 
#     miten luokittelen koulut ja luokat 


# 1 oppilaalle satunnaiset 5 helppoa ja 5 vaikeaa tehtävää 
#   teen 10 tehtävän vektorin, jossa 5 vaikeaa 5 helppoa 
#     joka tehtävään satunnaisesti valikoituvat luvut 
#       talletetaan ne vektoriin
#         tehdään joka oppilaalle oma permutaatio / satunnaistus 
#       sample() funktiolla ilman takaisinpanoa tehtävät satunnaiseen järjestykseen 

#helpoissa tehtävissä lukuja väliltä 1-10 ja vaikeissa lukuja väliltä 100-1000 

# luodaan laskettavat helpot ja vaikeat numerot 

  
TehtVaik <- 100:1000
TehtHelp  <- 1:10

# joka tehtävään tarvitaan kaksi joko helppoa tai vaikeaa lukua eli tehdään parit 
  # luodaan for looppi, joka tekee tehtävien arpomisen ja allokaation uudestaan sekä 
    # tallentaa 30 tekstitiedostoa joka luokalta x 4 luokkaaa x 7 koulua 
      # sisimmäksi looppi, joka tekee yhden luokan oppilaille monisteen
        # kerrosta ulommaksi looppi, joka tallettaa kansioihin luokista 1 - 4 
          # uloimmaksi looppi joka tallettaa kouluittain kansioihin 


for(i in 1:7){
  
  koulu_nimi <- paste0("Koulu",i)
  dir.create(koulu_nimi)
  
  
  
for(j in 1:4){
  luokka_nimi <- paste0("Luokka",j)
  luokka_polku <- file.path(koulu_nimi, luokka_nimi)
  
  dir.create(luokka_polku)

for(k in 1:30){

helppo1 <- c(paste(sample(TehtHelp,1)," + ", sample(TehtHelp,1)))
helppo2 <- c(paste(sample(TehtHelp,1)," - ", sample(TehtHelp,1)))
helppo3 <- c(paste(sample(TehtHelp,1)," * ", sample(TehtHelp,1)))
helppo4 <- c(paste(sample(TehtHelp,1)," / ", sample(TehtHelp,1)))
helppo5 <- c(paste(sample(TehtHelp,1)," + ", sample(TehtHelp,1)))

vaikea1 <- c(paste(sample(TehtVaik,1), " + ", sample(TehtVaik, 1)))
vaikea2 <- c(paste(sample(TehtVaik,1), " - ", sample(TehtVaik, 1)))
vaikea3 <- c(paste(sample(TehtVaik,1), " * ", sample(TehtVaik, 1)))
vaikea4 <- c(paste(sample(TehtVaik,1), " / ", sample(TehtVaik, 1)))
vaikea5 <- c(paste(sample(TehtVaik,1), " + ", sample(TehtVaik, 1)))

#luodaan tehtävämoniste, johon helpot ja vaikeat tehtävät tulevat satunnaisessa järjestyksessä 
  #luodaan vektori, jossa on kaikki tehtävät 
    #sekoitetaan vekorin järjestys 
      # sen jälkeen syötetään tehtävät monisteeseen 

Kaikki <- c(helppo1,helppo2,helppo3,helppo4,helppo5,vaikea1,vaikea2,vaikea3,vaikea4,vaikea5)

KaikkiSek <- sample(Kaikki)


teksti <- c("Tehtävämoniste 1 - 4 luokkalaisille", 
            "Ratkaise seuraavat 10 tehtävää:", 
            "", 
            paste("Tehtävä 1: " , KaikkiSek[1], " = "), 
            "",
            paste("Tehtävä 2: " ,KaikkiSek[2]," = " ), 
            "",
            paste("Tehtävä 3: " , KaikkiSek[3], " = "),
            "",
            paste("Tehtävä 4: " , KaikkiSek[4], " = "), 
            "",
            paste("Tehtävä 5: " ,KaikkiSek[5], " = "), 
            "",
            paste("Tehtävä 6: " , KaikkiSek[6], " = "),
            "",
            paste("Tehtävä 7: " , KaikkiSek[7], " = "), 
            "",
            paste("Tehtävä 8: " ,KaikkiSek[8], " = "), 
            "",
            paste("Tehtävä 9: " , KaikkiSek[9], " = "),
            "",
            paste("Tehtävä 10: " , KaikkiSek[10], " = "),
            ""
            )

  tiedosto_nimi <- paste0("matikkatehtavat",k,".txt")
  tiedosto_polku <- file.path(luokka_polku, tiedosto_nimi) 
  
  writeLines(teksti, tiedosto_polku)
  
}
}
}

# luodaan uusi yläkansio if-lauseella, jotta se ajaa itsensä vain kerran 
uusi_paakansio <- "Koulutehtava"

if (!dir.exists(uusi_paakansio)) {
  dir.create(uusi_paakansio)
}

# siirretään for loopilla kaikki koulukansiot uuteen kansioon 

for (i in 1:7) {
  vanha_nimi <- paste0("Koulu", i)
  uusi_nimi <- file.path(uusi_paakansio, vanha_nimi)
  
  # file.rename siirtää koko kansion sisältöineen päivineen
  file.rename(from = vanha_nimi, to = uusi_nimi)
}


```
